ACORDAO-COMPLETO-2539216

ACÓRDÃO 2185/2022 ATA 38/2022 - PLENÁRIO

VISTOS, relatados e discutidos estes autos de Acompanhamento com o objetivo de avaliar a qualidade de dados do Cadastro Nacional de Informações Sociais (Cnis) e o possível impacto de eventuais deficiências de tal cadastro sobre a concessão de benefícios previdenciários, assistenciais e trabalhistas;
ACORDAM os ministros do Tribunal de Contas da União, reunidos em Sessão do Plenário, com fulcro na Lei 8.443/1992, art. 43, inciso I, c/c os arts. 230, 241 e 250, inciso II, do Regimento Interno do TCU, ante as razões expostas pelo Relator, em:
9.1. determinar ao Instituto Nacional do Seguro Social (INSS) e à Empresa de Processamento de dados da Previdencia Social (Dataprev) que:
9.1.1. implementem, no prazo de 180 dias, solução para garantir a persistência e a rastreabilidade dos dados da Extrato Cnis utilizados para a concessão de benefícios, em observância ao art. 29-A da Lei 8.213/1991, c/c art. 19 do Decreto 3.048/1999;
9.1.2. procedam, no prazo de 90 dias, a restituição dos valores pagos indevidamente, estimados em R$ 1.850.099,16 (um milhão, oitocentos e cinquenta mil noventa e nove reais e dezesseis centavos) , a título de apurações especiais que foram cobradas apesar da previsão de gratuidade estabelecida nos Contratos 49/2018 e 20/2020;
9.2. determinar ao Instituto Nacional do Seguro Social (INSS) que:
9.2.1. estabeleça, no prazo de 180 dias, rotina de revisão da folha previdenciária após alteração de dados no Cnis que foram determinantes para a concessão do benefício, em observância aos arts. 29-A e 74 da Lei 8.213/1991;
9.2.2. implemente, no prazo de 180 dias, em observância ao art. 29-A da Lei 8.213/1991, c/c art. 19 do Decreto 3.048/1999, solução para minimizar a emissão de novas inscrições para uma pessoa já cadastrada no ecossistema Cnis, avaliando a possibilidade de incluir a obrigatoriedade do registro do CPF para emissão de novas inscrições, aos moldes do disposto no art. 5º-A do Decreto 9.094/2017;
9.2.3. revise, no prazo de 360 dias, em observância ao art. 29-A da Lei 8.213/1991, c/c art. 19 do Decreto 3.048/1999, os registros de Pessoas Físicas com os indícios abaixo elencados, providenciando, quando possível, a implementação de controles para evitar novas ocorrências e a qualificação do cadastro:
9.2.3.1. Pessoas Físicas com dados incompletos, inválidos ou inconsistentes;
9.2.3.2. Pessoas Físicas com CPF incorreto, ou inexistente na base da RFB, ou passível de correção ou enriquecimento;
9.2.3.3. Pessoas Físicas com título de eleitor incorreto, ou não identificado na base do TSE, ou passível de correção ou enriquecimento;
9.2.3.4. Ausência de registro de óbito em Pessoas Físicas;
9.2.3.5. Pessoas Físicas com NIT indeterminado que receberam benefício previdenciário;
9.2.3.6. Pessoas Físicas beneficiárias de aposentadoria por idade com data de nascimento divergente entre o Cnis e a Macica;
9.2.4. revise, no prazo de 180 dias, em observância ao art. 29-A da Lei 8.213/1991, c/c art. 19 do Decreto 3.048/1999, os registros de Pessoas Jurídicas com os indícios abaixo elencados, providenciando, quando possível, a implementação de controles para evitar novas ocorrências e a qualificação do cadastro:
9.2.4.1. Pessoas Jurídicas com dados incompletos ou inválidos;
9.2.4.2. Estabelecimentos com CNPJ não identificados na base da RFB, ou com data de início de atividade divergente da data de abertura do estabelecimento na base da RFB;
9.2.5. revise, no prazo de 180 dias, em observância ao art. 29-A da Lei 8.213/1991, c/c art. 19 do Decreto 3.048/1999, os registros de Elos com os indícios abaixo elencados, providenciando, quando possível, a implementação de controles para evitar novas ocorrências e a qualificação do cadastro:
9.2.5.1. Elos com dados incompletos ou inconsistentes;
9.2.5.2. Elos entre NITs de pessoas diferentes;
9.2.5.3. Ausência de Elos entre dois NITs da mesma pessoa;
9.2.6. revise, no prazo de 180 dias, em observância ao art. 29-A da Lei 8.213/1991, c/c art. 19 do Decreto 3.048/1999, os registros de Vínculos, Remunerações e Contribuições com os indícios abaixo elencados, providenciando, quando possível, a implementação de controles para evitar novas ocorrências e a qualificação do cadastro:
9.2.6.1. Relações previdenciárias vinculadas a outras pessoas;
9.2.6.2. Relações previdenciárias iniciadas ou que estiveram vigentes após o óbito do segurado;
9.2.6.3. Relações previdenciárias em que a data de início da relação é anterior a data de abertura da empresa;
9.3. encaminhar ao Instituto Nacional do Seguro Social (INSS) os arquivos com indícios e scripts resultantes da avaliação do Cnis, acompanhados deste Acórdão, do Relatório e do Voto que o fundamentaram, bem como do inteiro teor da instrução à peça 118;
9.4. orientar a Secretaria-Geral de Controle Externo deste Tribunal a realizar fiscalização, na modalidade acompanhamento, tendo como objeto o contrato 30/2022, firmado entre o INSS e a Dataprev, em especial no que se refere ao estabelecimento de mecanismos adequados para consulta direta às bases cadastrais pelo INSS e ao uso efetivo de tais instrumentos, por aquela autarquia, para fins de gestão e controle das políticas previdenciárias sob sua responsabilidade.
9.5. arquivar os autos, nos termos do art. 169, II, do Regimento Interno do TCU.

Acompanhamento com o objetivo de avaliar a qualidade do Cadastro Nacional de Informações Sociais (Cnis) para a concessão de benefícios sociais.

Empresa de Tecnologia e Informações da Previdência - Dataprev; Instituto Nacional do Seguro Social.

3. Interessados/Responsáveis: não há.

13.1. Ministros presentes: Bruno Dantas (na Presidência), Aroldo Cedraz (Relator), Jorge Oliveira e Antonio Anastasia.
13.2. Ministros-Substitutos convocados: Augusto Sherman Cavalcanti, Marcos Bemquerer Costa e Weder de Oliveira.

AROLDO CEDRAZ

Trata-se de trabalho de fiscalização que se caracteriza como Acompanhamento de conformidade, que utiliza massivamente técnicas de análise de dados. Tal abordagem já foi utilizada pelo Tribunal de Contas da União (TCU) em trabalhos passados, como a Auditoria da confiabilidade do Cadastro Nacional de Informações Sociais (Cnis) de 2017, que originou o Acórdão 1198/2018-TCU-Plenário, de relatoria do Ministro-Substituto André Luis de Carvalho, bem como os acompanhamentos das Fiscalizações Contínuas de Benefícios (FCBs) , que são adotadas pelo TCU desde 2015.
O presente Acompanhamento tem como objetivo avaliar a qualidade de dados do Cnis e o possível impacto na concessão de benefícios sociais. A avaliação, feita utilizando técnicas de análise de dados, busca identificar se os dados contidos no Cnis possuem qualidade suficiente para suportar a concessão de benefícios, bem como entender qual o grau de risco envolvido na concessão automática de benefícios previdenciários, trabalhistas e assistenciais ao se utilizarem os dados do Cnis. Além disso, busca-se avaliar também quais os impactos na gestão previdenciária da indisponibilidade de acesso aos dados estruturados do Cnis pelo INSS e por órgãos de controle.
METODOLOGIA 
Os trabalhos foram realizados em conformidade com as Normas de Auditoria do TCU (Portaria 280, de 8 de dezembro de 2010, alterada pela Portaria 168, de 30 de junho de 2011) e com o Manual de Acompanhamento do TCU (Portaria Segecex 27, de 9 de dezembro de 2016) .
A metodologia adotada nesta fiscalização compreendeu a realização das etapas de: entendimento do negócio e dos dados; obtenção e internalização dos dados; avaliação de credibilidade dos dados recebidos, que inclui a construção de bases qualificadas; a elaboração de modelos de análise, que abrange o desenvolvimento de tipologias e a identificação de padrões de irregularidade; a avaliação dos resultados; e as etapas de conclusão e elaboração de propostas de encaminhamento.
De forma geral, a avaliação da credibilidade dos dados consiste em um conjunto de procedimentos empregados para que se estabeleça o grau de confiabilidade que a equipe de fiscalização pode ter com relação aos bancos de dados objetos da fiscalização. Em ferramentas de mercado e trabalhos acadêmicos, essa atividade é comumente denominada avaliação da qualidade de dados. A diferença de nomenclatura deve-se ao fato de o termo credibilidade incorporar um viés de ceticismo, próprio de trabalhos de auditoria.
A atividade de construção de bases qualificadas objetiva produzir bases derivadas com dados de maior qualidade, que serão utilizadas para análises e cruzamentos de dados nas etapas seguintes. Utiliza técnicas de limpeza de dados inconsistentes, de enriquecimento de dados por outras fontes e de verificação do grau de similaridade de campos chave.
As tipologias (ou trilhas de auditoria) correspondem a cruzamentos de bases de dados e filtragens específicas para verificar se a legislação pertinente ao tema fiscalizado está sendo observada pelos responsáveis pela política pública. 
INTRODUÇÃO
A seguir serão apresentadas, de forma sucinta, a deliberação que originou o trabalho, a visão geral do objeto, o ecossistema do Cnis, a análise sobre o acesso aos dados e as limitações de auditoria.
Deliberação que originou o trabalho 
Em cumprimento ao Despacho de 8/6/2021 do Ministro Aroldo Cedraz (TC Processo 012.790/20214) , realizou-se o presente trabalho, cujo objetivo foi avaliar a qualidade de dados do Cnis e o possível impacto na concessão de benefícios previdenciários, assistenciais e trabalhistas, realizado no período de junho de 2021 a maio de 2022.
Visão geral do objeto
Por força do Decreto 97.936, de 10 de julho de 1989, foi instituído o Cadastro Nacional do Trabalhador (CNT) . Tal cadastro foi criado para registrar informações de interesse do trabalhador, do antigo Ministério do Trabalho e da Previdência Social (MTPS) e da Caixa Econômica Federal. 
O CNT foi composto inicialmente pelo sistema de identificação do trabalhador e pelo sistema de coleta de informações sociais, compreendendo os trabalhadores já inscritos no Programa de Integração Social (Pis) , no Programa de Formação do Patrimônio do Servidor Público (Pasep) , os cadastrados no sistema de contribuinte individual da previdência social e aqueles que viessem a ser cadastrados no CNT.
Com objetivo de identificar o trabalhador junto ao CNT foi criado o Número de Identificação do Trabalhador (NIT) , dessa forma, a cada trabalhador, nos termos do Decreto 97.936/1989, seria atribuído um NIT, que lhe facultaria o acesso às informações relacionadas aos seus direitos trabalhistas e previdenciários.
Com o advento da Lei 8.490, de 19 de novembro de 1992, o CNT foi transformado no Cnis e, em decorrência da Lei 10.403/2002, o INSS foi autorizado a utilizar, para fins de cálculo do salário de benefício, as informações constantes no Cnis sobre as remunerações dos segurados.
Após a vigência da Lei Complementar 128, de 19 de dezembro de 2008, o Cnis passou a ser considerado como "prova plena" para o reconhecimento de direitos previdenciários. Em suma, uma vez que os dados constem do Cnis, e não exista dúvida sobre a regularidade da informação existente, ela será utilizada como prova plena para a concessão de benefícios. Na hipótese de não constarem no Cnis as informações sobre atividade, vínculo, remuneração ou contribuições, ou de haver dúvida sobre a regularidade das informações existentes, o período somente é confirmado por meio da apresentação de documentos comprobatórios.
Verifica-se, devido à competência legal atribuída, que a qualidade dos dados do Cnis é condição necessária para a correta concessão de benefícios. Historicamente, observa-se que o Cnis agrega informações de distintos cadastros federais, não sendo, na maioria dos casos, o gerador da informação e sim consumidor de informação gerada por outros sistemas ou cadastros. O Cnis atua coletando tais informações e aplicando regras de negócio para demonstrar, de forma sintética, a vida trabalhista e previdenciária do segurado. Tal síntese é chamada de Extrato Cnis.
O Extrato Cnis é o processo responsável por consolidar e disponibilizar as informações laborais e previdenciárias do trabalhador, constantes no Cnis, de forma parametrizável, consolidando e agrupando as informações de diversas fontes, sendo que esse processo leva em conta a vigência das fontes que alimentam o Cnis, para efeitos de cálculo de prevalência entre as fontes.
Já o Portal Cnis consiste em uma aplicação construída de acordo com as regras de negócio do INSS, que permite a consulta, bem como o tratamento das informações constantes do Cnis (dados cadastrais, vínculos, remunerações, contribuições, entre outras) , para que elas possam ser utilizadas para o reconhecimento dos direitos previdenciários.
Observa-se, portanto, que o Cnis é uma ferramenta importante para a correta concessão de benefícios sociais, e vem sendo utilizado como subsídio para o processo de automação de concessão de benefícios pelo INSS, principalmente após firmado o entendimento de que os dados constantes no Cnis constituem "prova plena" para o reconhecimento de direitos previdenciários.
Ecossistema Cnis
A Figura 1 apresenta o ecossistema do Cnis, formado por diversas bases de dados que constituem suas fontes de informação, como: a Relação Anual de Informações Sociais (Rais) , o Cadastro Geral de Empregados e Desempregados (Caged) , os cadastros Pis/Pasep, a Guia de Recolhimento do FGTS e Informações à Previdência Social (Gfip) , e o Sistema Digital das Obrigações Fiscais, Previdenciárias e Trabalhistas (eSocial) . Cabe notar que vários desses sistemas não são de gestão direta do INSS, mas de outras entidades como Caixa Econômica Federal, Banco do Brasil e Ministério do Trabalho e Previdência.
Figura 1: Ecossistema do Cnis e composição
Fonte: Despacho CGAIS/INSS de 05/07/2021 (peça 20, p. 14) 
Essas informações estão organizadas em uma arquitetura composta por camadas de dados brutos, abstrações, integrações e serviços, conforme apresentado na Figura 2.
Figura 2: Arquitetura do Cnis
Fonte: Despacho CGAIS/INSS de 05/07/2021 (peça 20, p. 14) 
O Despacho CGAIS/INSS de 5/7/2021 (peça 20, pp. 18-20) trouxe informações sobre a iniciativa recente de aprimoramento e qualificação de dados do Cnis denominada Master Data Management (MDM) , iniciada em 2018:
67. Sem embargo, visando justamente reduzir as inconsistências de cadastro e problemas relativos à formação dos elos, e tornar célere o processo de reconhecimento de direitos diminuindo o tempo despendido na atualização cadastral do CNIS, o INSS informa que tem desenvolvido a ferramenta Master Data Management - MDM junto à Dataprev, que corresponde a uma ação contínua que demanda grande empenho por parte dos envolvidos e continua sendo utilizada na qualificação das informações cadastrais do CNIS.
67.1. O MDM tem como objetivo cruzar e qualificar informações e está sendo utilizada inicialmente para depuração e melhoria da qualidade do cadastro de Pessoas Físicas do INSS.
67.2. A partir das regras de padronização, prevalência, superposição e enriquecimento de dados são gerados os registros "Golden Records" que são disponibilizados do MDM para o INSS, ou MDM Cidadão. A padronização permite a uniformização dos dados provenientes das diversas bases tratadas. O enriquecimento possibilita o preenchimento de valores incompletos, que permitem a inferência de valores a partir das partes preenchidas e a correção de dados divergentes (grifo no original) .
Segundo o Despacho, foram incorporadas na qualificação de dados de pessoas físicas do MDM as bases: Cnis-CPF (origem RFB) ; Cnis-PF (origem INSS) ; Sisobi (origem INSS) ; Sirc (origem INSS) ; e Intermediação de mão de obra (IMO, origem INSS) . Estavam planejadas para serem incorporadas em 2021 as bases do Tribunal Superior Eleitoral (TSE) e do Departamento Nacional de Trânsito (Denatran) .
O Despacho informa ainda que o MDM tem dentre as premissas ter o CPF como chave primária, com base no Decreto 9.094/2017, e que o MDM atualiza/corrige informações constantes no Cnis sempre que identifica uma fonte de dados mais confiável nas bases internalizadas.
Acesso aos dados
Com o intuito de responder as questões de auditoria planejadas neste trabalho, foram expedidos ofícios de requisição (peças 5 e 7) , no dia 18/6/2021 solicitando ao Instituto Nacional do Seguro Social (INSS) e à Empresa de Tecnologia e Informações da Previdência (Dataprev) , que disponibilizassem os seguintes itens:
a) extrato da base Cnis Pessoa Jurídica (Cnis-PJ) , referente ao mês de maio de 2021, em formato texto, acompanhado da descrição do leiaute, do modelo e do dicionário de dados; 
b) extrato da base Cnis Vínculos, Remunerações e Contribuições (Cnis-VRC) referente ao mês de maio de 2021, em formato texto, acompanhado da descrição do leiaute, do modelo e do dicionário de dados; 
c) extrato da base Cnis Pessoa Física (Cnis-PF) , referente ao mês de maio de 2021, em formato texto, acompanhado da descrição do leiaute, do modelo e do dicionário de dados;  
d) extrato de logs de alterações realizadas no Cnis pelos operadores e sistemas do INSS (logs de Cnis-PF e Cnis-VRC) , referente ao mês de maio de 2021, em formato texto, acompanhado de descrição do leiaute, do modelo e do dicionário de dados.
Durante o prazo inicial dos ofícios, houve ponderações trazidas por INSS e Dataprev com relação às dificuldades de se extrair a base integral de Cnis-VRC. Assim, ficou acordado, na reunião de 30/6/21, que o pedido do Cnis-VRC poderia ser atendido pelo envio de amostra de trezentos mil NITs selecionados aleatoriamente.
O prazo inicialmente concedido pelo Ofício fora de vinte dias, findo o qual, foi prorrogado a pedido da Dataprev (peça 24) até o dia 13/8/2021 (peça 28) , mediante a justificativa de que o atendimento dessas demandas seria complexa e as equipes envolvidas estavam alocadas no projeto de simplificação do eSocial.
Em 3/8/2021, foi disponibilizada para o TCU a base Cnis-PF (item "C" do pedido original) .
Findada a prorrogação concedida, em 13/8/2021, a Dataprev se pronunciou sobre o atendimento dos itens pendentes, trazendo, em suma, os seguintes apontamentos no Ofício 1518/2021/PR (peça 31) :
o prazo para a extração da base Cnis-PJ (demanda DM.093652) , que incluiria a construção de um JOB de extração para acesso a aproximadamente 10 tabelas, estaria estimado em trinta dias úteis, a contar da priorização da demanda pelo INSS;
quanto à extração da base Cnis-VRC (demanda DM.093666) , o prazo estaria estimado em 115 dias úteis, a contar da priorização da demanda pelo INSS e da implantação da versão 7.0 da Extrato Cnis, devido à necessidade de revisão arquitetural e avaliação de provisionamento de infraestrutura, bem como à elevada complexidade para a construção de solução para a leitura de 300 mil NITs e dos respectivos elos;
em relação ao log de alterações realizadas no Cnis (demanda DM.093668) , a extração teria alta complexidade e necessitaria ser dividida em três entregas, totalizando 170 dias úteis a partir da priorização da demanda pelo INSS: i) log das alterações realizadas dos dados da Pessoa Física, a qual depende de nova solução, em quarenta dias; ii) log das alterações realizadas nos requerimentos de vínculo, remuneração e de trabalhador avulso/prestador de serviço, em 75 dias; e iii) log das alterações realizadas nos requerimentos de outros eventos (Enquadramento Exposição Agente Nocivo/ Categoria Profissional; Reclusão; Seguro Desemprego/SINE; Tempo de Benefício no Exterior; Tempo de Serviço no Exterior; Vínculo Extemporâneo; e Vínculo de Serviço Militar Obrigatório) , em 55 dias;
o prazo da demanda dos logs seria justificado em razão de que as duas últimas entregas dos logs exigiriam estudo das tabelas a serem acessadas e a construção de novas soluções para a consulta e extração, sendo que a alta complexidade e as quantidade de tabelas acessadas e etapas impossibilitariam a execução em paralelo da demanda.
Ao receber a resposta da Dataprev, a equipe de auditoria fez nova reunião com a empresa, em 20/8/2021, para entender o motivo dos prazos apresentados, que, no pior caso, chegaram a 170 dias úteis (mais de sete meses) após priorização pelo INSS e implantação de nova versão de módulo do sistema. Na reunião, a equipe de auditoria comunicou que formalizaria algumas dúvidas quanto ao atendimento da demanda, as quais foram encaminhadas no Ofício de Requisição 1-114/2021- TCU/Sefip, em 23/8/2021 (peça 32) , com o prazo de sete dias.
Dentre as dúvidas encaminhadas via Ofício, constaram pedidos de informações sobre: as razões técnicas que embasaram as estimativas de prazo para disponibilização das bases; se backups poderiam ser utilizados para atendimento das demandas; a data de implantação da versão 7.0 da Extrato Cnis; o quantitativo de profissionais que atuam na equipe do Cnis; e outras razões técnicas para a necessidade de construção de soluções específicas de extração de dados.
Em 30/8/2021, a Dataprev formalizou pedido de prorrogação de prazo para atendimento ao Ofício 1-114/2021-TCU/Sefip, até 6/9/2021, por meio do Ofício 1.619/2021/CGPR/PR (peça 37) .
Nesta nova data, a Dataprev enviou por e-mail uma proposta de formação de grupo de trabalho, que seria composto pelos membros da equipe de auditoria do TCU e por técnicos da Dataprev. Segundo estimativas da Dataprev, esse grupo de trabalho conseguiria atender a demanda em um prazo de 101 dias úteis (mais de quatro meses) e poderia "garantir o acesso a todas as informações necessárias para a auditoria, dar total transparência no processo de desenvolvimento das rotinas e (...) redução do tempo para especificação dos requisitos detalhados gerando redução do prazo para desenvolvimento" (peça 44, pp. 1 e 2) 
Em resposta, a equipe de auditoria esclareceu que não vislumbrava viabilidade normativa para participação em grupo de trabalho no curso de uma fiscalização, sob pena do comprometimento da independência do auditor. Não obstante a negativa, deixou-se claro que esta equipe permanecia à disposição para o esclarecimento de dúvidas, bem como reiterou-se a necessidade de resposta formal aos questionamentos do Ofício 01-114/TCU-Sefip (peça 44, p. 1) .
Em 13/9/2021, por meio do Ofício 1.727/2021/CGPR/PR (peça 40) , a Dataprev solicitou nova prorrogação de prazo para resposta ao Ofício 01-114/TCU-Sefip, até o dia 21/9/2021.
No dia 27/9/2021, o Ofício 1.818/2021/CGPR/PR (peça 43) informou novo prazo de atendimento da demanda de extração de dados da amostra da Cnis-VRC (300 mil NITs) , que seria entregue em 32 dias úteis a partir da priorização do INSS, e que o extrato de logs do Cnis-VRC seria disponibilizado em até dezessete dias úteis a partir da autorização da demanda pelo Instituto.
Apesar de solicitadas, a resposta encaminhada pela Dataprev não trouxe razões ou memórias de cálculo para embasar as estimativas, trazendo como justificativa apenas uma tabela com informações do volume de dados das tabelas envolvidas (peça 43, pp. 5 e 6) . O Ofício informou, ainda, de maneira muito sucinta, que o backup do Cnis não serviria para atendimento das demandas, e que ainda não haveria cronograma validado para implantação da versão 7.0 da Extrato Cnis.
Após o não cumprimento dos prazos e a falta de estimativa concreta para envio dos extratos requisitados, o TCU emitiu o Acórdão 2960/2021-TCU-Plenário, de relatoria do Ministro Aroldo Cedraz (peça 53) , assinalando prazo improrrogável de quarenta dias ao INSS e à Dataprev para que apresentassem a este Tribunal os dados solicitados nos Ofícios de Requisição 0393/2021/TCU-Sefip e 0394/2021/TCU-Sefip. O referido Acórdão também orientou a Secretaria de Fiscalização de Integridade de Atos e Pagamentos de Pessoal e de Benefícios Sociais (Sefip) que acrescentasse, no escopo da presente fiscalização, a análise da indisponibilidade de acesso aos dados estruturados do Cnis pelo INSS e os impactos decorrentes na gestão previdenciária a cargo daquele instituto.
Após a expedição do Acórdão, o INSS e a Dataprev eivaram esforços para providenciar os dados solicitados. Em 17/1/2022, foram entregues os dados de logs de Cnis-VRC (parte do item "D" do pedido original) , em 25/1/2022, foram entregues os dados do Cnis PJ (item "A" do pedido original) e, em 28/1/2022, foram entregues os dados do Cnis VRC (item "B" do pedido original) . Em 28/1/2022, houve pedido de prorrogação do prazo do Acórdão 2960/2021-TCU-Plenário (peça 67) , solicitando a extensão do prazo até o dia 11/2/2022 para a entrega dos itens remanescentes. Os demais itens faltantes foram todos entregues ao TCU até o dia 11/2/2022.
Limitações
Não obstante as diversas tratativas para causar o mínimo de interferência no funcionamento das entidades envolvidas na gestão do Cnis, o volume, a complexidade das informações objeto de auditoria e a ausência de ferramentas institucionais para acesso massivo a bases de dados constituíram grande desafio operacional para a execução dos trabalhos, resultando em limitações com impacto na realização de procedimentos de auditoria planejados.
Apesar de todos os esforços empreendidos pelos órgãos gestores e pelas equipes de fiscalização e TI do TCU, a efetiva disponibilidade de dados para os procedimentos ocorreu em março de 2022, haja vista o encaminhamento de dados pela Dataprev entre os meses de janeiro e fevereiro de 2022, e o processo de internalização no ambiente do TCU (LabContas) finalizado em março de 2022.
Cabe esclarecer que o desenvolvimento de rotinas de extração dos dados requeridos demandou esforço técnico adicional da Dataprev, tendo em vista não existirem meios de acesso estruturado a bases de dados do Cnis nem pelo próprio órgão gestor, conforme relatado no item 3.4 e no achado 5.3. Após o recebimento de dados no TCU, o desenvolvimento de rotinas de internalização contou com apoio especializado da Setic, sobretudo para os dados de vínculos, remunerações e contribuições (VRC) , que foram encaminhados em formato Json, com documentação do modelo de dados precária e adaptados internamente.
Vale ainda relatar que a amostra de Cnis-VRC encaminhada continha 73 mil NITs com dados (Jsons) vazios (24% da amostra) e que a base Cnis-PF encaminhada ao TCU continha um rol reduzido de colunas em relação ao dicionário de dados. Essas situações foram questionadas à Dataprev e ao INSS, que encaminharam nova extração do Cnis-PF em abril de 2022, porém não houve retorno tempestivo para os 73 mil NITs com dados vazios do Cnis-VRC, limitando os procedimentos aplicados.
Por fim, registra-se que, apesar da adoção de um rol limitado de procedimentos, os riscos foram significativamente maiores do que aqueles observados em outros trabalhos mais tradicionais, dados os prazos exíguos e o baixo nível de governança de dados. Mesmo assim, diante da importância dos dados contidos no Cnis para concessão de benefícios, esse risco foi considerado aceitável diante das circunstâncias, mas deve ser claramente informado aos destinatários do Relatório.
Objetivo e questões de auditoria 
A presente auditoria teve por objetivo avaliar o Cnis como insumo para a concessão de benefícios previdenciários e assistenciais. Para atingir o objetivo do trabalho, a avaliação foi feita com base em três questões de auditoria:
Os dados contidos no Cnis possuem qualidade suficiente para suportar a concessão de benefícios previdenciários e assistenciais? 
Qual grau de risco envolvido na concessão automática de benefícios previdenciários e assistenciais ao se utilizar os dados do Cnis?
Quais os impactos na gestão previdenciária da indisponibilidade de acesso aos dados estruturados do Cnis pelo INSS e por órgãos de controle?

ACHADOS DE AUDITORIA 

I) FALTA DE RASTREABILIDADE DOS DADOS DA EXTRATO-CNIS UTILIZADOS NA CONCESSÃO DE BENEFÍCIOS.
Situação encontrada 
A concessão do benefício previdenciário pelo INSS é feita com base nos dados da Extrato-Cnis, que consolida os dados de diversas fontes de vínculos, remunerações e contribuições. Porém, essa consolidação é gerada em tempo real e não é armazenada de forma estruturada para eventuais consultas e análises posteriores quanto à correta concessão do benefício. Dessa sorte, com as alterações realizadas nos dados do Cnis no decorrer do tempo, não é possível saber efetivamente sob quais dados o benefício foi concedido.
Critérios
Com o advento da Lei 10.403, de 8 de janeiro de 2002, a Lei 8.213, de 24 de julho de 1991, passou a ter o art. 29-A, que permitiu ao INSS utilizar, para fins de cálculo do salário de benefício, as informações constantes do Cnis sobre as remunerações dos segurados.
O Decreto 3.048/1999, após nova redação dada pelo Decreto 4.079/2002, incluiu a regulamentação de que os dados constantes no Cnis valem, para todos os efeitos, como prova de filiação à Previdência Social, relação de emprego, tempo de serviço ou de contribuição e salários de contribuição e, quando for o caso, relação de emprego, podendo, em caso de dúvida, ser exigida pelo INSS a apresentação dos documentos que serviram como base à anotação.
Evidências
Conforme Memorando/SURC/042/2022 (peça 97, pp. 2-4) , enviado em resposta ao Ofício de Requisição 06-114/2021:
Quanto ao item a) do referido ofício que solicita "Descrição resumida dos procedimentos empregados para geração dos dados de CNISVRC (Vínculos, Remunerações e Contribuições)  encaminhados a este Tribunal", o procedimento utilizado para a geração de dados de CNISVRC se deu através do desenvolvimento de um programa batch (em lote)  para efetuar consultas ao componente "Extrato CNIS" sobre os NIT's selecionados pelo TCU, que totalizaram 300.000 (trezentos mil) . 
Essa estratégia foi definida pelos técnicos e gestores atuantes do processo, em função do motivo de ter no componente "Extrato CNIS" a consolidação de todas as fontes de informações previdenciárias existentes, além de ser este componente, também, a fonte de dados para as informações disponibilizadas no sistema "Portal CNIS". Ou seja, como houve uma solicitação do Tribunal de Contas da União - TCU a fim de receber as informações disponibilizadas no Portal CNIS, a extração dos dados entregues no CNIS-VRC são as mesmas informações que são exibidas no "Portal CNIS".
 (...) 
Quanto ao item b) do referido ofício que solicita "Informação sobre se os dados de CNIS VRC no formato encaminhado estão persistidos de forma estruturada em bancos de dados", esclarecemos que as informações enviadas sobre os dados do CNIS-VRC não estão persistidas de forma estruturada em banco de dados, pois são informações reunidas de vários bancos de dados do Cadastro Nacional de Informações Sociais - CNIS. Essas informações são tratadas e consolidadas pelo componente da Extrato CNIS, que faz uso das mesmas para montagem do objeto final em tempo real e para retorno da informação consultada.
Quanto ao item c) do referido ofício que solicita "Modelo de dados da extração CNISVRC encaminhada a este Tribunal. Caso não seja possível encaminhar o modelo integral, apresentar as razões e, no mínimo, encaminhar o modelo para as entidades: relacoesPrevidenciarias; empregador; tomador; remuneracoes; remuneracoesOcupacoes; contribuicoesConsolidadas; periodosOriginais; tomadoresServicoTO; periodosTrabalhadorAvulsoSemRemuneracoes; microfichas.", informamos que, conforme descrito na resposta ao item b) deste documento, as informações disponibilizadas são oriundas de diversas bases e consolidadas em tempo real pelo componente da Extrato CNIS. Com isso, não existe um modelo de dados em nível de banco de dados a ser disponibilizado. Para suprir a necessidade desta solicitação, bem como colaborar no entendimento dos dados enviados, segue em anexo, um diagrama de classes das entidades solicitadas.
 (grifos nossos) 
Análise
A legislação conferiu aos dados do Cnis uma espécie de inversão do ônus da prova, também chamado de "prova plena". Esse processo permitiu o reconhecimento automático de direitos de segurados do INSS e a celeridade na concessão dos benefícios, conquanto o segurado tivesse seus dados incluídos e validados no Cnis.
Em que pese o arcabouço legal conferir aos dados do Cnis tal característica, a concessão do benefício, na prática, é feita com base em uma solução tecnológica denominada Extrato Cnis. Tal solução tem por objetivo a consolidação das melhores informações disponíveis dentre as diversas informações sobre o segurado contidas no Cnis.
A solução posta prevê que, a partir de parâmetros pré-definidos, seja feita uma varredura de todas as fontes de dados elencadas para o respectivo serviço demandante, de modo a identificar os registros vinculados à consulta, aplicando a prevalência das melhores informações e indicando pendências ou limitações das informações, se houver.
Em suma, no momento da concessão do benefício, os dados existentes no Cnis sobre o segurado são consultados pela ferramenta Extrato Cnis, que os apresenta ao servidor de forma consolidada e, com base nesses dados consolidados, é feita a análise em relação à concessão ou não do benefício. 
O Cnis, em si, foi concebido na década de 1980, ainda chamado de Cadastro Nacional do Trabalhador (CNT) , tendo sido incorporado a esse cadastro informações de distintas bases de dados, ao longo do tempo, como Rais, Caged, Gfip, eSocial, Sisobi, Sirc, entre outras.
Entretanto, essas bases são tratadas, recarregadas, qualificadas e, muitas vezes, alteradas, seja por um lançamento de vínculo extemporâneo, seja pela atualização cadastral solicitada pelo segurado, seja por rotinas automáticas de sistemas de informação.
Dessa forma, não há a garantia da rastreabilidade do dado utilizado no momento da concessão, gerando até mesmo insegurança no servidor responsável pela concessão, que não pode se resguardar de eventual responsabilização posterior, a não ser que imprima a tela do sistema, uma vez que não é possível que ele demonstre, dadas as soluções tecnológicas disponibilizadas atualmente, quais eram os dados da Extrato Cnis do segurado no momento da concessão.
Em que pese o Extrato Cnis mostrar a situação cadastral do segurado naquele momento, esse dado pode ser alterado no futuro, ou as regras de prevalência da Extrato-Cnis podem ser alteradas, de forma que a não persistência dos dados da Extrato-Cnis dificulta a validação a posteriori, notadamente as verificações realizadas com técnicas de análise de dados, quanto à correta concessão dos benefícios operacionalizados pelo INSS.
Possíveis causas
Tal funcionalidade pode não ter sido demandada pelo INSS ou priorizada pela Dataprev dentre as demais pendências. 
Dificuldade de atender esta demanda por parte da Dataprev, tendo em vista a complexidade arquitetural envolvida.
Possíveis efeitos
O fato de não estarem materializados os dados utilizados no momento da concessão do benefício dificulta de sobremaneira o controle dessa concessão, de sorte que não é possível rastrear, de forma segura, a situação cadastral, prova de filiação à Previdência Social, relação de emprego, tempo de serviço ou de contribuição e salários de contribuição que foram efetivamente utilizados no momento da concessão de um benefício.
Elevado risco de concessão e pagamento indevido de benefícios pela ausência de rastreabilidade e deficiências nos controles internos.
Insegurança do servidor responsável pela análise, que frequentemente imprime ou printa a tela do sistema para se resguardar de eventuais responsabilizações.
Conclusão da equipe
A não materialização dos dados da Extrato Cnis inviabiliza uma ampla análise a posteriori quanto a correta concessão de benefícios. Os mecanismos disponibilizados, quando muito, permitem que concessões passadas sejam analisadas individualmente, porém não existe hoje mecanismo tecnológico que permita a análise em lote quanto à correta concessão de benefícios, e também não há garantias que os dados utilizados para a concessão permaneçam inalterados. 
Proposta de encaminhamento
Determinar ao Instituto Nacional do Seguro Social e à Empresa de Processamento de Dados da Previdência Social, com fundamento no art. 4º da Resolução-TCU 315/2020, que implementem, no prazo de 180 dias, solução para garantir a persistência e a rastreabilidade dos dados da Extrato Cnis utilizados para a concessão de benefícios, em observância ao art. 29-A da Lei 8.213/1991, c/c art. 19 do Decreto 3.048/1999.

II) CREDIBILIDADE: REGISTROS DE PESSOAS FÍSICAS COM DADOS INCOMPLETOS, INVÁLIDOS OU INCONSISTENTES
Situação encontrada 
Foram identificados 24.306.894 registros de Pessoas Físicas com dados incompletos, inválidos, ou inconsistentes, sendo 99.384 com data de cadastro na fonte nos últimos cinco anos e 4.838.740 sem data de cadastro, conforme Tabela 1. 
Apesar do reduzido número de casos recentes quando comparado ao total de registros, a conferência de completude, validade e consistência é simples, e a ocorrência de falhas indica deficiências, atuais ou históricas, nos controles de entrada de dados do Cnis ou dos sistemas que constituem fonte de entrada de dados, como: Cadastro Único (Ministério da Cidadania) , NIT (Ministério do Trabalho e Previdência) , PIS (Caixa Econômica) , Pasep (Banco do Brasil) , CadSus (Ministério da Saúde) .
Tabela 1: Registros do Cnis-PF com dados incompletos, inválidos ou inconsistentes
	Teste de auditoria
	CadSus
	Cnis
	Pasep
	Pis
	Total
	% total de NITs
	Casos novosI

	Completude
							
	Nome do titular em branco
	4
	2.026.283
	1.390.621
	387.039
	3.803.947
	0,9%
	3

	Data de nascimento do titular em branco
	0
	3.150.072
	821.732
	3.745
	3.792.549
	0,9%
	303

	Nome da mãe em branco
	226.711
	18.209.998
	1.750.256
	964.989
	21.151.954
	5,1%
	73.335

	Gênero do titular em branco
	113
	982.081
	217
	183
	982.594
	0,2%
	418

	Data de cadastro na origem em branco
	5
	4.004.538
	833.029
	1.168
	4.838.740
	1,2%
	-

	Validade
							
	CPF inválido
	1
	1.402.686
	2.953
	17.738
	1.423.378
	0,3%
	5

	Título de Eleitor inválido
	316.385
	21.075
	104.433
	807.864
	1.249.757
	0,3%
	13.976

	Nome do titular inválido
	99
	1780
	38.233
	138
	4.250
	0,0%
	24

	Nome da mãe inválido
	14.582
	125.627
	164.171
	44.730
	349.110
	0,1%
	9.442

	Datas de cadastro, nascimento ou óbito inválido II 
	12
	1.069
	145
	2.132
	3.358
	0,0%
	27

	Consistência
							
	Data de nascimento posterior à de cadastro
	5.212
	63.490
	122
	9.226
	78.050
	0,0%
	175

	Data de óbito anterior à de nascimento
	3
	89
	9
	65
	166
	0,0%
	5

	Validade da extração III
							
	Pessoas Físicas
	0
	275
	0
	0
	275
	0,0%
	-

	Documentos
	2.183
	2.761
	243
	5.012
	10.754
	0,0%
	-

	Consolidado
							
	Total de indícios (Nits diferentes) 
	564.833
	19.733.154
	2.159.744
	1.849.163
	24.306.894
	5,8%
	99.384

	Total de NITs
	-
	-
	-
	-
	416.528.080
	100,0%
	-

Fonte: elaboração própria, com dados do Cnis de julho de 2021.
Notas: I - campo de data de cadastro na fonte nos últimos 5 anos (a partir de 1/8/2016) ; II - data anterior a 1800 ou no futuro; III - registros da extração encaminhada com erros no layout, como espaços ou tabulações impróprias.
Critérios
Lei 8.213, de 24 de julho de 1991, art. 29-A, c/c Decreto 3.048/1999, art. 19.
A qualidade de dados estruturados é tratada pela ISO/IEC 25012:2008 (ainda não adotada nacionalmente pela ABNT) e existe extensa literatura sobre boas práticas na guarda, uso e manipulação de dados, assim como sobre critérios para avaliação da qualidade de dados, como Maydanchik (MAYDANCHIK, Arkady. Data quality assessment. Technics publications, 2007) , Wang et al. (WANG, Richard Y.; STRONG, Diane M. Beyond accuracy: What data quality means to data consumers. Journal of management information systems, v. 12, n. 4, p. 5-33, 1966) e Sebastian-Coleman (SEBASTIAN-COLEMAN, Laura. Measuring data quality for ongoing improvement: a data quality assessment framework. Newnes, 2012) . O termo qualidade é o mais utilizado na literatura e no mercado para se referir ao macroprocesso de avaliação de bases de dados, enquanto o termo credibilidade abrange também o ceticismo próprio de trabalhos de auditoria.
Análise
O maior volume de inconsistências ocorreu no nome da mãe, com mais de 21,2 milhões (5,1%) dos registros em branco ou com dados inválidos. Com o intuito de analisar se são dados antigos, buscou-se a distribuição do ano de nascimento desses NITs, apresentada no Gráfico 1. 
Gráfico 1: Distribuição do ano de nascimento dos NITs com nome da mãe em branco ou inválido
Fonte: elaboração própria, com dados do Cnis de junho de 2021.
Nota-se a concentração de registros sem nome da mãe antes da década de 1970, confirmando tratar-se possivelmente de informação legada. Sabe-se, por exemplo, que o nome da mãe foi inserido no CPF somente em 1993 (relatório do Acórdão 2351/2020-TCU-Plenário, de relatoria do Min. Bruno Dantas) .
Sobre o campo nome da mãe, o INSS informou que (peça 112) : 
Por fim, o TCU questionou a partir de quando o nome da mãe se tornou um campo obrigatório. Neste aspecto, esclarecemos que o nome da mãe sempre foi obrigatório no CNIS, desde o desenvolvimento inicial do sistema. Caso a pessoa não saiba o nome da mãe, deve ser marcado o indicador "ignorado" no sistema. Foi exatamente por esse motivo que o indicador foi criado, porque o nome da mãe é um campo obrigatório e havia a necessidade de prever os casos em que esse nome não é conhecido. O que acontece é que os registros oriundos de bases legadas, como a base de CI antigos e as bases do PIS e do PASEP que alimentam o CNIS têm registros bem antigos nos quais este campo não ficou preenchido. Mas o campo é obrigatório na entrada de dados de todas as aplicações que a Dataprev desenvolveu para alimentar o CNISPF.
 (grifos nossos) 
Dessa forma, além de problemas conhecidos relacionados a bases legadas, parte dos indícios encontrados podem ser casos em que a pessoa não saiba o nome da mãe e teria o indicador "ignorado" marcado.
Nesse contexto, cabe relatar que a extração Cnis-PF encaminhada pelos gestores ao TCU inicialmente - e que foi o objeto do teste de auditoria em tela - é uma extração simplificada, não possuindo essa e outras colunas, conforme tratado em reunião com Dataprev e INSS em 29/3/2022. Assim, nova extração Cnis-PF completa foi solicitada ao gestor, registrada na DM.098763 (peça 110) , cujo resultado foi recebido pelo TCU em 18/4/2022. 
Essa extração do Cnis-PF foi utilizada, então, para avaliar se os 21,5 milhões de registros sem nome da mãe possuíam o indicador "ignorado" marcado. Como resultado, apurou-se que: 1.200.825 registros possuíam o indicador marcado (4%) e 20.300.239 (96%) não possuíam. 
Assim, verifica-se que os problemas no campo de nome da mãe não decorrem de uma marcação explícita do indicador nos sistemas de origem. 
Foram identificados, ainda, cerca de 3 milhões de NITs sem nome do titular (0,9%) e 3 milhões de sem data de nascimento (0,9%) , denominados NITs "indeterminados". Segundo o INSS, esses NITs recebem tratamento diferenciado na concessão de benefícios para a comprovação da titularidade.
Além disso, registra-se a ocorrência de 1,4 milhões de CPFs (0,3%) e 1,2 milhões de títulos de eleitor (0,3%) inválidos, ou seja, que não seguem regra de formação matemática para os dígitos verificadores e não podem ter sido emitidos por RFB ou TSE.  
Não obstante os indícios tratarem-se, em sua maior parte, de problemas históricos, há risco de concessão ou manutenção de benefícios irregulares utilizando dados cadastrais com problemas de qualidade, como demonstrado no item 5.12 deste relatório. Desta forma, há proposta de envio da metodologia detalhada e dos indícios aos órgãos gestores, para que possam ser utilizados para melhoria dos controles e em processos de qualificação de dados.
Evidências
Arquivos com resultado dos testes de credibilidade: 
CRED_CNIS_PF_NOME_VAZIO.csv.gz; CRED_CNIS_PF_NOME_MAE_VAZIO.csv.gz; CRED_CNIS_PF_DT_NASC_VAZIA.csv.gz; CRED_CNIS_PF_CS_SEXO_VAZIO.csv.gz; CRED_CNIS_PF_DT_CADASTRO_VAZIA.csv.gz;
CRED_CNIS_PF_CPF_INVALIDO.csv.gz; CRED_CNIS_PF_TE_INVALIDO.csv.gz; CRED_CNIS_PF_NOME_INVALIDO.csv.gz; CRED_CNIS_PF_NOME_MAE_INVALIDO.csv.gz; CRED_CNIS_PF_DATA_INVALIDA.csv.gz;
CRED_CNIS_PF_DTNASC_DTCAD.csv.gz; CRED_CNIS_PF_DTNASC_DTOBITO.csv.gz; 
CRED_CNIS_PF_EXTRACAO_PF_INVALIDA.csv.gz; CRED_CNIS_PF_EXTRACAO_DOC_INVALIDA.csv.gz;
Gerados pelo script: TPL_CNIS_PF_CREDIBILIDADE.sql.
A descrição dos procedimentos encontra-se no Apêndice I - Metodologia de trilhas de auditoria.
Possíveis causas
Insuficiência das validações automáticas e das regras de entrada de dados realizadas pelo ecossistema Cnis ou por sistemas de origem (NIT, NIS, PIS, Pasep, FGTS) , atuais ou históricas; deficiência das validações automáticas realizadas pelos sistemas quanto à utilização de CPFs ou títulos de eleitor impróprios como, por exemplo, XXX.000.000-XX ou XXX.000.001-XX, e quanto à regra de formação de campos.
Possíveis efeitos
Falhas nos controles para qualidade de dados podem permitir fraudes na concessão ou no pagamento de benefícios, mediante inscrição de pessoas com dados ou documentos falsos no cadastro utilizado para avaliação dos requisitos de elegibilidade.
Análise dos comentários dos gestores
Após o envio do relatório preliminar o gestor encaminhou em 28 de maio de 2022 manifestação sobre a situação encontrada, confome pode se observar na nota técnica conjunta 7528917/2022/CGAIS/CGRD/MOB/CGAUT (peça 127) :
REVISE, NO PRAZO DE 180 DIAS, OS REGISTROS DE PESSOAS FÍSICAS COM OS INDÍCIOS ABAIXO ELENCADOS, PROVIDENCIANDO, QUANDO POSSÍVEL, A IMPLEMENTAÇÃO DE CONTROLES PARA EVITAR NOVAS OCORRÊNCIAS E A QUALIFICAÇÃO DO CADASTRO: 
PESSOAS FÍSICAS COM DADOS INCOMPLETOS, INVÁLIDOS OU INCONSISTENTES (5.2) 
Informamos que para cumprimento deste item, tornam-se necessárias ações de mais de uma área técnica da Diretoria de Benefícios e Relacionamento com o Cidadão. 
Portanto, serão analisados os achados e avaliada, em conjunto entre as áreas envolvidas, a necessidade de implementar novos controles e ações, além das já existentes, adotando-se, ainda, ação voltada à qualificação cadastral, até mesmo em razão das ações projetadas ou já em curso em razão do Acórdão 2372-TCU-Plenário/2021. 
O encaminhamento enviado pelo gestor atende a expectativa da equipe de fiscalização, dessa sorte a equipe irá aguardar a avaliação quanto a implantação ou não de novos controles findado o prazo da determinação.

III) CREDIBILIDADE: REGISTROS DE PESSOAS JURÍDICAS COM DADOS INCOMPLETOS OU INVÁLIDOS 
Situação encontrada 
Nas cinco entidades relacionadas a Pessoas Jurídicas ou a ela equiparadas, foram identificados 9.982.757 registros com dados incompletos ou inválidos, dos quais 4.931.368 são de registros relativos aos últimos cinco anos, conforme sintetizado na Tabela 2:
Tabela 2: Totais de registros do Cnis-PJ com dados incompletos ou inválidos 
	Tabela
	Quantidade de indícios
	Total de Registros na Tabela
	% sobre o total de registros
	Casos novosI
	% sobre o total de registros - Casos novosI

	PJ_Empresas
	36.386
	48.383.541
	0,1%
	18
	0,0%

	PJ_Equiparados
	1.028.510
	6.367.076
	16,2%
	268.042
	4,2%

	PJ_CNO
	73
	1.216.380
	0,0%
	55
	0,0%

	PJ_CAEPF
	11.392
	1.641.634
	0,7%
	11.392
	0,7%

	PJ_Obras
	8.906.396
	12.796.379
	69,6%
	4.651.861
	36,4%

	Totais
	9.982.757
	70.405.010
	14,2%
	4.931.368
	7,0%

Fonte: elaboração própria, com dados do CNIS de janeiro de 2022.
Notas: I - foi considerado o período de cinco anos, a partir de 5/1/2017, tendo sido adotado os campos relativos a data de cadastramento (PJ_CAEPF) , data de registro (PJ_CNO) e data de gravação para as demais.
A seguir, apresentam-se os quantitativos discriminados por teste aplicado às tabelas, segundo os campos específicos inerentes a cada uma delas:
Tabela 3: Registros do Cnis-PJ com dados incompletos ou inválidos 
	Descrição
	Quantidade
	% sobre o total de registros
	Casos novosIII

	Base de dados PJ_Empresas
			
	Completude
			
	Nome de empresa em branco
	11.096
	0,0%
	2

	Data de início de atividade em branco
	36.053
	0,1%
	10

	Data de gravação vazia
	371
	0,0%
	-

	Validade

	Nome inválido
	15
	0,0%
	1

	Datas de gravação e de início da atividade
	15
	0,0%
	5

	Total de indícios
	36.386
	0,1%
	18

	Total de empresas
	48.383.541
	100,0%
	37.417.226

	Base de dados PJ_Equiparados

	Completude

	Nome de equiparado em branco
	212.189
	3,3%
	5.374

	CPF do responsável em branco I
	996.804
	15,7%
	255.557

	Data de início de atividade em branco
	328.156
	5,2%
	19.122

	Data de gravação em branco
	213
	0,0%
	-

	Validade

	Nome inválido
	225
	0,0%
	117

	CPF do responsável inválidoI
	22.649
	0,4%
	6.494

	Datas de gravação, do início da atividade ou da situação 
	0
	0,0%
	0

	Total de indícios
	1.028.510
	16,2%
	268.042

	Total de equiparados
	6.367.076
	100,0%
	4.174.020

	Base de dados PJ_CNO

	Completude

	Nome do responsável em branco
	12
	0,0%
	0

	CPF ou CNPJ do responsável em branco ou zerado
	0
	0,0%
	0

	Data de início da obra em branco
	73
	0,0%
	55

	Data de registro em branco
	12
	0,0%
	-

	Validade

	Nome do responsável inválido
	2
	0,0%
	2

	Datas de registro, inclusão, início da obra, início do período de responsabilidade e situação da obra inválido
	0
	0,0%
	0

	Total de indícios
	73
	0,0%
	55

	Total de registros do CNO
	1.216.380
	100,0%
	1.216.362

	Base de dados PJ_CAEPF

	Completude

	Nome de pessoa física em branco
	11.392
	0,7%
	11.392

	CPF em branco I
	0
	0,0%
	0

	Data de início de atividade em branco
	0
	0,0%
	0

	Data de cadastramento em branco
	0
	0,0%
	-

	Validade

	CPF do responsável inválidoI
	0
	0,0%
	0

	Nome inválido
	0
	0,0%
	0

	Datas de cadastro, inclusão, início da atividade e situação da atividade II
	0
	0,0%
	0

	Total de indícios
	11.392
	0,7%
	11.392

	Total de registros do CAEPF
	1.641.634
	100,0%
	1.641.634

	Base de dados PJ_Obras

	Completude

	Nome do titular em branco
	276.095 
	2,2%
	5.237

	CPF do titular em branco I
	3.705.736
	29,0%
	1.655.628

	Data de início da obra em branco
	8.301.556
	64,9%
	4.375.376

	Data de gravação em branco
	218
	0,0%
	-

	Validade

	Nome do titular inválido
	6.131
	0,0%
	6.050

	CPF do titular inválidoI
	14.750
	0,1%
	5.948

	Datas de gravação, de início da obra e da situação previdenciária
	0
	0,0%
	0

	Total de indícios
	8.906.396
	69,6%
	4.651.861

	Total de registros de Obras
	12.796.379
	100,0%
	6.505.643

Fonte: elaboração própria, com dados do CNIS de janeiro de 2022.
Notas: I - campo extraído de tabela de relacionamento dos IDs da tabela principal com pessoa física; II - data anterior a 1900 ou no futuro; III - foi considerado o período de cinco anos, a partir de 5/1/2017, tendo sido adotado os campos relativos a data de cadastramento (PJ_CAEPF) , data de registro (PJ_CNO) e data de gravação para as demais.
Critérios
Lei 8.213, de 24 de julho de 1991, art. 29-A, c/c Decreto 3.048/1999, art. 19.
A qualidade de dados estruturados é tratada pela ISO/IEC 25012:2008 (ainda não adotada nacionalmente pela ABNT) e existe extensa literatura sobre boas práticas na guarda, uso e manipulação de dados, assim como sobre critérios para avaliação da qualidade de dados
Análise
Observa-se que o percentual total de indícios equivalente a 14,2% dos totais de registros das tabelas de dados sofre grande influência de dois testes de completude que respondem em torno de 93,1% dos indícios: data de início da obra em branco na tabela PJ_Obras, que representa aproximadamente 83,2% do total de indícios, e CPF do responsável em branco na tabela PJ_Equiparados, que representa cerca de 10% do mesmo total.
Dessa forma, uma vez excluídos esses dois testes, o percentual de indícios cairia para cerca de 1% do total de registros.
Não obstante os indícios tratarem-se, em sua maior parte, de problemas históricos, há risco de concessão ou manutenção de benefícios irregulares utilizando dados cadastrais com problemas de qualidade. Desta forma, há proposta de envio da metodologia detalhada e dos indícios aos órgãos gestores, para que possam ser utilizados para melhoria dos controles e em processos de qualificação de dados.
Evidências
Arquivos com resultado dos testes de credibilidade: 
TPL_PJ_EMPRESA_NOME_VAZIO.csv.gz; TPL_PJ_EMPRESA_DT_INI_ATIV_VAZIA.csv.gz; TPL_PJ_EMPRESA_DT_GRAV_VAZIA.csv.gz; TPL_CNIS_PJ_EMPRESA_NOME_INVALIDO.csv.gz; TPL_CNIS_PJ_EMPRESA_DATA_INVALIDA.csv.gz;
TPL_PJ_EQUIP_RESP_PF_AUSENTE.csv.gz; TPL_PJ_EQUIP_NOME_VAZIO.csv.gz; TPL_PJ_EQUIP_DT_INICIO_VAZIO.csv.gz; TPL_PJ_EQUIP_DT_GRAVACAO_VAZIO.csv.gz; TPL_PJ_EQUIP_CPF_INVALIDO.csv.gz;		TPL_PJ_EQUIP_NOME_INVALIDO.csv.gz; TPL_PJ_EQUIP_DATA_INVALIDA.csv.gz;
TPL_PJ_CAEPF_NOME_VAZIO.csv.gz; 		TPL_PJ_CAEPF_CPF_RESP_VAZIO.csv.gz TPL_PJ_CAEPF_DT_INICIO_VAZIO.csv.gz	TPL_PJ_CAEPF_CPF_INVALIDO.csv.gz TPL_PJ_CAEPF_NOME_INVALIDO.csv.gz 	TPL_PJ_CAEPF_DATA_INVALIDA.csv.gz
TPL_PJ_OBRAS_NOME_VAZIO.csv.gz; 		TPL_PJ_OBRAS_RESP_VAZIO.csv.gz; TPL_PJ_OBRAS_DT_INICIO_VAZIO.csv.gz;  	TPL_PJ_OBRAS_DT_GRAVACAO_VAZIO.csv.gz; TPL_PJ_OBRAS_CPF_INVALIDO.csv.gz; 	TPL_PJ_OBRAS_NOME_INVALIDO.csv.gz; TPL_PJ_OBRAS_DT_INVALIDA.csv.gz;
TPL_PJ_CNO_NOME_VAZIO.csv.gz; 	TPL_PJ_CNO_CPF_OU_CNPJ_VAZIO.csv.gz; TPL_PJ_CNO_DT_INICIO_OBRA_VAZIO.csv.gz; 	TPL_PJ_CNO_DT_REGISTRO_VAZIO.csv.gz; TPL_PJ_CNO_NOME_INVALIDO.csv.gz; TPL_PJ_CNO_DT_INVALIDA.csv.gz.
Gerados pelos scripts: TPL_PJ_CREDIBILIDADE_EMPRESA.sql; TPL_PJ_CREDIBILIDADE_EQUIPARADOS.sql; TPL_PJ_CREDIBILIDADE_CNO.sql TPL_PJ_CREDIBILIDADE_CAEPF.sql; TPL_PJ_CREDIBILIDADE_OBRAS.sql.
Possíveis causas
Insuficiência de validações automáticas ou de regras de entrada de dados realizadas pelo ecossistema Cnis ou por sistemas de origem, atuais ou históricas; deficiência das validações automáticas realizadas pelos sistemas quanto à utilização de CPFs.
Possíveis efeitos
Falhas nos controles para qualidade de dados podem permitir fraudes na concessão ou no pagamento de benefícios, mediante inscrição de pessoas com dados ou documentos falsos no cadastro utilizado para avaliação dos requisitos de elegibilidade.
Análise dos comentários dos gestores
Após o envio do relatório preliminar o gestor encaminhou em 28 de maio de 2022 manifestação sobre a situação encontrada, confome pode se observar na nota técnica conjunta 7528917/2022/CGAIS/CGRD/MOB/CGAUT (peça 127) :
REVISE, NO PRAZO DE 180 DIAS, OS REGISTROS DE PESSOA JURÍDICAS COM OS INDÍCIOS ABAIXO ELENCADOS, PROVIDENCIANDO, QUANDO POSSÍVEL, A IMPLEMENTAÇÃO DE CONTROLES PARA EVITAR NOVAS OCORRÊNCIAS E A QUALIFICAÇÃO DO CADASTRO: 
PESSOAS JURÍDICAS COM DADOS INCOMPLETOS OU INVÁLIDOS (5.3)  
Analisando as tipologias apontadas para este item não foi possível identificar de forma determinante se foram inconsistências migradas da base da RFB, ou se foram inserções incompletas realizadas por acertos de servidores. 
Serão analisados os achados e avaliada a necessidade de implementar novos controles, além dos já existentes, para impedir inserções incompletas por parte dos servidores. 
Entretanto, se após a analise for identificado que se trata de dados incompletos migrados diretamente do banco da RFB, solicitaremos uma carga full da base CNPJ para fazer um saneamento da carga atual existente no CNIS, e qualquer informação faltante que ainda restar após está ação entendemos que compete a RFB realizar a curadoria desta base que é de gestão do referido órgão.
O encaminhamento enviado pelo gestor atende a expectativa da equipe de fiscalização, dessa sorte a equipe irá aguardar a avaliação quanto a implantação ou não de novos controles findado o prazo da determinação.
IV) PROBLEMAS DE ACURÁCIA EM DOCUMENTOS DE CPF E TÍTULO DE ELEITOR REGISTRADOS NO CNIS 
Situação encontrada 
A partir de procedimentos de qualificação de dados, foram identificados 3.553.317 registros: com CPF incorreto (dados da pessoa não correspondem aos da base da RFB) ; com CPF passível de correção ou enriquecimento; e com CPF inexistente na base da RFB, conforme Tabela 4. 
Tabela 4: Qualificação de documentos de CPF registrados no Cnis
	Descrição
	Quantidade
	% sobre o 
total de NITs
	Casos novosI

	a) CPF incorreto
	1.307.216
	0,3%
	1.732

	b) CPF corrigido
	3.133
	0,0%
	35

	c) CPF inexistente na base da RFB
	2.021.195
	0,5%
	247

	d) CPF adicionado
	221.773
	0,1%
	35.908

	Total de indícios
	3.553.317
	0,9%
	37.922

	Total de NITs
	416.528.080
	-
	-

Fonte: elaboração própria, com dados do CNIS de julho de 2021.
Notas: I - campo de data de cadastro na fonte nos últimos 5 anos (a partir de 1/8/2016) .
Em consequência da mesma avaliação, foram identificados 12.601.166 registros: com título de eleitor incorreto (dados da pessoa não correspondem aos da base do TSE) ; com título de eleitor passível de correção ou enriquecimento; e com título de eleitor não identificado na base do TSE, conforme Tabela 5. Cabe esclarecer que os títulos de eleitor passíveis de enriquecimento não foram considerados no cálculo do total de inconsistências, por ausência de previsão legal.
Tabela 5: Qualificação de documentos de título de eleitor registrados no Cnis
	Descrição
	Quantidade
	% sobre o 
total de NITs
	Casos novosI

	a) Título de eleitor incorreto
	1.309.305
	0,3%
	53.346

	b) Título de eleitor corrigido
	3.447.161
	0,8%
	83.574

	c) Título de eleitor inexistente na base do TSE
	7.844.700
	1,9%
	171.090

	Total de indícios
	12.601.166
	3,0%
	308.010

	d) Título de eleitor adicionado
	68.776.207
	16,5%
	6.930.487

	Total de NITs
	416.528.080
	-
	-

Fonte: elaboração própria, com dados do CNIS de julho de 2021.
Notas: I - campo de data de cadastro na fonte nos últimos 5 anos (a partir de 1/8/2016) .
Critérios
Lei 8.213, de 24 de julho de 1991, art. 29-A, c/c Decreto 3.048/1999, art. 19.
O Decreto 9.094/2017, art. 5º-A (incluído pelo Decreto 9.723/2019) , que instituiu o CPF como instrumento suficiente e substitutivo da apresentação de outros documentos do cidadão no exercício de obrigações e direitos ou na obtenção de benefícios, incluindo NIT, PIS e Pasep. 
O Decreto 10.900/2021, que dispõe sobre o Serviço de Identificação do Cidadão, prevê no art. 5º, § 2º, que os cadastros de pessoas naturais existentes na administração pública federal deverão conter o número de inscrição do CPF como chave de identificação da pessoa natural. 
O Decreto 10.332/2020, que instituiu a Estratégia de Governo Digital para o período de 2020 a 2022, prevê dentre os objetivos a promoção da integração e da interoperabilidade das bases de dados governamentais.
Análise
Conforme Despacho CGAIS/INSS de 5/7/2021, o Instituto incorporou controle para "impedir a informação de um CPF para outra pessoa" (peça 20, p. 14) :
O sistema efetua batimento/cruzamento do CPF informado no ato do cadastramento com o constante da base de CPF da RFB e, com isso, não permite ao servidor informar um nome para o titular e vinculá-lo a CPF de outra pessoa.
Além disso, segundo o mesmo Despacho (peça 20, p. 14) :
54. Quanto à validade das informações, inclusive obstando registros com número de CPF inválidos, também foram incorporados os controles abaixo: 
a) ao efetuar o cadastramento de "NIT Previdência" por meio do Portal CNIS, não é possível ao servidor do INSS atribuir CPF inválido (incompleto ou sem dígito verificador) ;
b) é efetuado automaticamente batimento/cruzamento do CPF informado no ato do cadastramento com o constante da base de CPF da RFB e, com isso, não é possível ao servidor do INSS informar um nome para o titular e vinculá-lo a CPF de outra pessoa;
c) não é possível atribuir novo número de inscrição (NIT Previdência) caso o segurado já possua NIT/PIS/Pasep/NIS, tanto que é gerada a seguinte a mensagem: "Já existe um filiado cadastrado com estes dados no sistema";
d) os campos numéricos são disponibilizados dessa forma, respeitada a regra de formação, e não é possível inserir data inválida.
Não obstante os indícios tratarem-se, em sua maior parte, de problemas históricos, há risco de concessão ou manutenção de benefícios irregulares utilizando dados cadastrais com problemas de qualidade. Desta forma, há proposta de envio da metodologia detalhada e dos indícios aos órgãos gestores, para que possam ser utilizados para melhoria dos controles e em processos de qualificação de dados.
O cadastro eleitoral contém dados importantes para a correta identificação de pessoas naturais (como biometria e nome do pai) , sendo utilizado, por exemplo, para a manutenção de benefícios na prova de vida por conferência dos dados biométricos. Assim, a interoperabilidade dos dados do Cnis com a base do TSE é instrumento importante para promoção da qualidade dos dados de pessoas físicas.
Evidências
Arquivos com resultado dos cruzamentos: 
TPL_CNIS_ACURACIA_CPF_INCORRETO.csv.gz; TPL_CNIS_ACURACIA_CPF_CORRIGIDO.csv.gz; TPL_CNIS_ACURACIA_CPF_INEXISTENTE.csv.gz; TPL_CNIS_ACURACIA_CPF_ADICIONADO.csv.gz; 
TPL_CNIS_ACURACIA_TE_INCORRETO.csv.gz; TPL_CNIS_ACURACIA_TE_CORRIGIDO.csv.gz; TPL_CNIS_ACURACIA_TE_INEXISTENTE.csv.gz.
Gerados por: 
DQ_CNIS_PF_1_PreSQL.sql; 
DQ_comparacao_CNIS_CPF_TE (mapeamento Informatica Data Quality) ; 
DQ_CNIS_PF_2_PostSQL.sql;
TPL_CNIS_PF_ACURACIA_CPF.sql; 
TPL_CNIS_PF_ACURACIA_TE.sql.
A descrição dos procedimentos encontra-se no Apêndice I - Metodologia de trilhas de auditoria.
Possíveis causas
Dificuldades na identificação unívoca de pessoas dada a variedade de documentos de identificação existentes e permitidos pela legislação; problemas de qualidade históricos de bases de dados cadastrais; possível dificuldade, pelo gestor do Cnis, de acesso tempestivo às bases de dados originais das informações cadastrais a serem verificadas, como título de eleitor do TSE e CPF da RFB; procedimento de qualificação do MDM possivelmente insuficiente; substituição de dados válidos por rotina automatizada de outros sistemas, como o cadastro NIS, da Caixa. 
Possíveis efeitos
Embora a principal chave de identificação de pessoas para o Cnis seja o NIT, problemas no registro de outros documentos ou dos campos chave da pessoa (nome, data de nascimento e nome da mãe) prejudicam a identificação unívoca de pessoas, podendo levar a pagamentos irregulares de benefícios.
Análise dos comentários dos gestores
Após o envio do relatório preliminar o gestor encaminhou em 28 de maio de 2022 manifestação sobre a situação encontrada, confome pode se observar na nota técnica conjunta 7528917/2022/CGAIS/CGRD/MOB/CGAUT (peça 127) :
REVISE, NO PRAZO DE 180 DIAS, OS REGISTROS DE PESSOAS FÍSICAS COM OS INDÍCIOS ABAIXO ELENCADOS, PROVIDENCIANDO, QUANDO POSSÍVEL, A IMPLEMENTAÇÃO DE CONTROLES PARA EVITAR NOVAS OCORRÊNCIAS E A QUALIFICAÇÃO DO CADASTRO:
PESSOAS FÍSICAS COM CPF INCORRETO; COM CPF PASSÍVEL DE CORREÇÃO OU ENRIQUECIMENTO; E COM CPF INEXISTENTE NA BASE DA RFB (5.4) 
Informamos que para cumprimento deste item, tornam-se necessárias ações de mais de uma área técnica da Diretoria de Benefícios e Relacionamento com o Cidadão. 
Portanto, serão analisados os achados e avaliada, em conjunto entre as áreas envolvidas, a necessidade de implementar novos controles e ações, além das já existentes, adotando-se, ainda, ação voltada à qualificação cadastral, até mesmo em razão das ações projetadas ou já em curso em razão do Acórdão 2372-TCU-Plenário/2021. 
Em relação aos dados cadastrais constantes nos benefícios em manutenção, cabe ressaltar que atualmente se encontra implementado o Sistema de Verificação de Conformidade da Folha de Pagamento de Benefícios - SVCBEN que tem por objetivo analisar a Folha de Pagamento de Benefícios, de forma preventiva e automática, com vistas a identificar possíveis inconsistências e indícios de irregularidades, quer sejam aquelas identificadas em ações de prevenção e controle, desenvolvidas pela área de benefícios, bem como aquelas contidas nas recomendações e determinações dos Órgãos de Controle Externos e Internos.
As situações identificadas são apresentadas no Painel de Qualidade de Dados do Pagamento de Benefícios - QDBEN e geram tarefas no Gerenciador de Tarefas - GET para que sejam analisadas pelas unidades descentralizadas.
Ressaltamos que já existem tipologias no SVCBEN/Painel QDBEN em produção e em desenvolvimento que contemplam atualização de dados cadastrais de beneficiários na Folha de Pagamento, como as relacionadas às inconsistências de CPF, bem como de segurados instituidores de benefícios previdenciários.
Tanto o SVCBEN, quanto o QDBEN estão em constante evolução e passam por melhorias periódicas, sempre incorporando novas validações e novos critérios para fins de saneamento da base. Além disso, retroalimenta o processo de reconhecimento de direitos e pagamento de benefícios com a identificação de melhorias que possibilitem ajustes ainda na fase de concessão e assim, não seja necessário aplicar correções futuras, quando os benefícios já estejam sendo mantidos e pagos.
Dessa forma, como citado acima, considerando que os itens elencados são afetos a mais de uma área técnica, observa-se a necessidade da análise de seu impacto nas ações da Qualificação da Folha de Pagamento de Benefícios, em conjunto entre todas as áreas envolvidas desta Diretoria.
PESSOAS FÍSICAS COM TÍTULO DE ELEITOR INCORRETO; COM TÍTULO DE ELEITOR PASSÍVEL DE CORREÇÃO OU ENRIQUECIMENTO; E COM TÍTULO DE ELEITOR NÃO IDENTIFICADO NA BASE DO TSE (5.4) 
Serão analisados os achados e avaliada a necessidade de implementar novos controles, além dos já existentes, adotando-se, ainda, ação voltada à qualificação cadastral, até mesmo em razão das ações projetadas ou já em curso em razão do Acórdão 2372-TCU-Plenário/2021.
O encaminhamento enviado pelo gestor atende a expectativa da equipe de fiscalização, dessa sorte a equipe irá aguardar a avaliação quanto a implantação ou não de novos controles findado o prazo da determinação.

V) PROBLEMAS DE ACURÁCIA NOS DADOS DE CNPJ NO CNIS 
Situação encontrada 
Foram identificados 164.761 registros na tabela de estabelecimentos do Cnis (PJ_Estabelecimentos) com divergências de dados em comparação com a base de dados de CNPJ da RFB (data da última extração constante do Labcontas: 1/4/2022) . Esse quantitativo representa 0,3% do total de registros da tabela PJ_Estabelecimentos (51.181.467) , conforme Tabela 6.
Tabela 6: Registros com problemas de acurácia de dados de CNPJ no Cnis-PJ 
	Descrição
	Quantidade
	% sobre o total de registros
	Casos novosI

	CNPJ não identificado na base da RFB
	164.535
	0,3%
	1

	CNPJ não identificado na base da RFB com benefício ativo a ele relacionado na Maciça (dez/2021) 
	4.896
	0,0%
	0

	CNPJ não identificado na base da RFB com relação previdenciária no Cnis (teste com escopo reduzido - amostra de 300 mil NITs) 
	2.020
	0,0%
	0

	CNPJ não identificado na base da RFB com benefício ativo a ele relacionado na Maciça (teste com escopo reduzido - amostra de 300 mil NITs) 
	5
	0,0%
	0

	Data de início de atividade divergente da data de abertura do estabelecimento na base da RFB
	226
	0,0%
	176

	Total de indícios
	164.761
	0,3%
	177

	Total de estabelecimentos
	51.181.467
	100,0%
	38.799.639

Fonte: elaboração própria, com dados do CNIS de janeiro de 2022.
Notas: I - foi considerado o período de cinco anos, a partir de 5/1/2017, tendo sido adotado o campo relativo à data de gravação do registro no Cnis.
Dos indícios identificados, 164.535 registros na tabela de estabelecimentos do Cnis são relativos a números de CNPJ que não foram encontrados na base de dados de CNPJ da Receita Federal. Esse quantitativo representa 0,3% do total de registros da tabela PJ_Estabelecimentos (51.181.467) .
A partir dessa relação, constatou-se que 4.896 números de CNPJ estão registrados na Maciça de dezembro/2021 como documentos do então empregador do beneficiário. Desses, pelo menos 2.020 estabelecimentos contêm relações previdenciárias cadastradas na base Cnis-VRC (total de 3.412) , considerando a amostra aleatória solicitada para 300 mil NITs (ver itens 25, 38 e 42) . E, neste subconjunto, apenas 5 se relacionam a benefícios ativos na Maciça.
O total de benefícios relacionados chega a 7.946, tendo em vista que alguns CNPJ foram utilizados na concessão de benefícios diversos.
Por último, identificou-se que 226 estabelecimentos estão com datas de início de atividade no Cnis distintas das datas de abertura do estabelecimento que contam da base CNPJ, sendo a maior parte (77,9%) casos recentes de gravação do registro. Observou-se, ainda, que, desse total, 60 estabelecimentos têm data de início de atividade anterior à data de estabelecimento.
Critérios
A Lei 8.213/91, em seu art. 29-A, determina que as informações do Cnis sobre os vínculos e as remunerações dos segurados, para fins de cálculo do salário-de-benefício devem ser utilizadas para fins de comprovação de filiação ao Regime Geral de Previdência Social, tempo de contribuição e relação de emprego.
A Instrução Normativa MF/RFB 1.863/2018, que dispõe sobre o Cadastro Nacional da Pessoa Jurídica (CNPJ) como cadastro que compreende as informações cadastrais das entidades de interesse das administrações tributárias da União, dos estados, do Distrito Federal e dos municípios.
O Decreto 10.332/2020, que instituiu a Estratégia de Governo Digital para o período de 2020 a 2022, prevê dentre os objetivos a promoção da integração e da interoperabilidade das bases de dados governamentais.
Análise
Considerando que as informações sobre vínculos e remunerações do Cnis são recebidas como insumos para concessão para alguns benefícios previdenciários, faz-se necessário que todas as partes da relação previdenciária tenham os dados corretamente identificados e validados nas bases de origem.
Verifica-se que a quase totalidade dos casos foram registrados no Cnis há mais de cinco anos, indicando ser um problema histórico. Desta forma, há proposta de envio da metodologia detalhada e dos indícios aos órgãos gestores, para que possam ser utilizados para melhoria dos controles e em processos de qualificação de dados.
Evidências
Arquivos com resultado dos cruzamentos: 
TPL_PJ_ESTABELECIMENTOS_AUSENTES_CNPJ.csv.gz; 
TPL_PJ_ESTABELECIMENTOS_AUSENTES_CNPJ_REL_PREV_VRC.csv.gz; 
TPL_PJ_ESTABELECIMENTOS_AUSENTES_CNPJ_BENEF_MACICA.csv.gz
TPL_PJ_ESTABELECIMENTOS_AUSENTES_CNPJ_BENEF_MACICA_COM_RP.csv.gz
TPL_PJ_ESTAB_DT_INICIO_ATIV_DIFERENTE.csv.gz
Gerados por: 
TPL_PJ_ESTABELECIMENTO_VS_CNPJ.sql; 
Possíveis causas
Problemas de qualidade históricos de bases de dados cadastrais; ausência de validação de dados dos estabelecimentos junto à base originária do CNPJ quando da inserção de dados diretamente no Cnis.
Possíveis efeitos
Falhas nos controles para qualidade de dados podem permitir fraudes na concessão ou no pagamento de benefícios, mediante, por exemplo, o cadastramento de estabelecimentos e vínculos inexistentes que poderão ser admitidos como requisitos de elegibilidade.
Análise dos comentários dos gestores
Após o envio do relatório preliminar o gestor encaminhou em 28 de maio de 2022 manifestação sobre a situação encontrada, confome pode se observar na nota técnica conjunta 7528917/2022/CGAIS/CGRD/MOB/CGAUT (peça 127) :
REVISE, NO PRAZO DE 180 DIAS, OS REGISTROS DE PESSOA JURÍDICAS COM OS INDÍCIOS ABAIXO ELENCADOS, PROVIDENCIANDO, QUANDO POSSÍVEL, A IMPLEMENTAÇÃO DE CONTROLES PARA EVITAR NOVAS OCORRÊNCIAS E A QUALIFICAÇÃO DO CADASTRO: 
ESTABELECIMENTOS COM CNPJ NÃO IDENTIFICADOS NA BASE DA RFB; COM DATA DE INÍCIO DE ATIVIDADE DIVERGENTE DA DATA DE ABERTURA DO ESTABELECIMENTO NA BASE DA RFB (5.5)  
Analisando as tipologias apontadas para este item não foi possível identificar de forma determinante se foram inconsistências migradas da base da RFB, ou se foram inserções incompletas realizadas por acertos de servidores. 
Serão analisados os achados e avaliada a necessidade de implementar novos controles, além dos já existentes, para impedir inserções incompletas por parte dos servidores. 
Entretanto, se após a analise for identificado que se trata de dados incompletos migrados diretamente do banco da RFB, solicitaremos uma carga full da base CNPJ para fazer um saneamento da carga atual existente no CNIS, e qualquer informação faltante que ainda restar após está ação entendemos que compete a RFB realizar a curadoria desta base que é de gestão do referido órgão.
O encaminhamento enviado pelo gestor atende a expectativa da equipe de fiscalização, dessa sorte a equipe irá aguardar a avaliação quanto a implantação ou não de novos controles findado o prazo da determinação.

VI) CREDIBILIDADE: ELOS COM DADOS INCOMPLETOS OU INCONSISTENTES
Situação encontrada
Devido a existência de pessoas com mais de uma inscrição junto à entidade cadastradora, o Cnis realiza tratamento com vistas a promover o reconhecimento de elos, que são associações entre NITs de uma mesma pessoa. Este procedimento ocorre tanto no âmbito do Cnis, como também das outras entidades cadastradores, como o INSS (dados de previdência) , a Caixa Econômica (PIS e NIS) e o Banco do Brasil (Pasep) .
Foram identificados 14.743.394 registros de elos com dados incompletos ou inconsistentes (12,1% do total de elos) , sendo 121.437 (0,8% do total de indícios) com data de formação nos últimos cinco anos, 14.478.901 (98,2% do total de indícios) sem data de formação e o restante com data de formação anterior a cinco anos (cerca de 1% do total de indícios) . Os resultados são apresentados na Tabela 7, agrupados pela fonte de origem do elo.
Tabela 7: Registros de Elos com dados incompletos ou inconsistentes 
	Descrição / Fonte
	Pis-Pasep
	Previdência
	Cnis
	Total
	% sobre o total de elos
	Casos novosI

	Completude
						
	NIT principal indeterminado
	63.461
	63
	81
	63.605
	0,1%
	50

	NIT secundário indeterminado
	955.163
	59
	85
	955.307
	0,8%
	16

	Data de formação em branco
	14.361.951
	0
	116.950
	14.478.901
	11,9%
	-

	Consistência
						
	NIT Principal também como NIT secundário, na mesma fonte
	52
	52
	0
	104
	0,0%
	49

	NIT secundário associado a mais de um NIT Principal, na mesma fonte
	0
	0
	2.504
	2.504
	0,0%
	2.059

	Elo repetido, para a mesma fonte
	0
	1
	0
	1
	0,0%
	0

	NIT principal de Elo Cnis como NIT secundário de Elo Previdência
	-
	-
	3.516
	3.516
	0,0%
	3.486

	NIT secundário de Elo Cnis como NIT secundário de Elo PIS/Pasep
	-
	-
	185.839
	185.839
	0,2%
	115.794

	Total de indícios (elos distintos) 
	14.434.406
	127
	308.861
	14.743.394
	12,1%
	121.437

	Total de elos
	50.428.644
	10.227.648
	61.488.827
	122.145.119
	100,0%
	-

Fonte: elaboração própria, com dados do CNIS e de elos de julho de 2021.
Notas: I - campo de data de formação nos últimos 5 anos (a partir de 1/8/2016) .
Critérios
Lei 8.213, de 24 de julho de 1991, art. 29-A, c/c Decreto 3.048/1999, art. 19.
Conforme as regras informadas no Despacho CGAIS/INSS de 5/7/2021 (peça 20, pp. 17-18) , para cada uma das fontes de Elos (Pis/Pasep, Previdência e Cnis) :
Todo registro da tabela deve ter a data de geração do elo gravada; caso não tenha, isso não é um erro de estrutura, é um erro não grave, mas deve ser observado. (1.6, 2.5 e 3.9) 
O NIS Principal não pode constar também como NIS secundário, seja no mesmo elo, seja em elos diferentes. (1.3, 2.2 e 3.6) .
Um NIS secundário não pode constar como associado a mais de um NIS Principal; isto é, ele não pode constar em dois elos diferentes. (1.4, 2.3 e 3.7) 
O elo não pode estar repetido na tabela; isto é, o par NIS principal - NIS secundário deve constar em apenas um único registro da tabela. (1.7, 2.6 e 3.10) 
Segundo o mesmo Despacho, para a fonte Elos Cnis:
3.3 - Nenhum NIS principal da tabela pode constar como NIS secundário da tabela Elos Previdência.
3.5 - Nenhum NIS secundário da tabela pode constar como NIS secundário da tabela Elos PIS/Pasep.
Análise
Verifica-se que 98,2% do total de indícios corresponde a registros de elos sem a data de formação, com a fonte Pis/Pasep (11,9% do total de elos) . Apesar de o gestor informar que não se trata de erro grave, trata-se de inconsistência que deve ser observada por se tratar de campo obrigatório.
Observa-se, ainda, cerca de 0,9% do total de elos com um dos Nits indeterminados. Isto quer dizer que a fonte do elo identificou os Nits como sendo da mesma pessoa, ainda que não tenha atualizado o registro com o nome ou com a data de nascimento daquela pessoa. 
Os problemas de inconsistência, apesar de percentualmente baixos, apontam descumprimentos das regras de formação de elos que poderiam resultar em deficiências na identificação do Nit principal de uma pessoa e seus vínculos, remunerações e contribuições, como apontado no achado 5.11.
Desta forma, há proposta de envio da metodologia detalhada e dos indícios aos órgãos gestores, para que possam ser utilizados para melhoria dos controles e em processos de qualificação de dados.
Evidências
Arquivos com resultado dos cruzamentos: 
CRED_CNIS_ELO_NIT1_INDET
CRED_CNIS_ELO_NIT2_INDET
CRED_CNIS_ELO_DT_FORMACAO_VAZIA
CRED_CNIS_ELO_PRIMARIO_E_SECUNDARIO
CRED_CNIS_ELO_SECUNDARIO_2PRIMARIOS
CRED_CNIS_ELO_IGUAL
CRED_CNIS_ELO_PRINCIPALCNIS
CRED_CNIS_ELO_SECUNDARIOCNIS
Gerados por: 
DQ_CNIS_ELOS _1_PreSQL.sql;
DQ _CNIS_ELOS_comparacao (mapeamento Informatica Data Quality) ;
DQ_CNIS_ELOS_2_PostSQL.sql;
TPL_CNIS_ELO_CREDIBILIDADE.sql;
A descrição dos procedimentos encontra-se no Apêndice I - Metodologia de trilhas de auditoria.
Possíveis causas
Falhas nos controles de TI do Cnis e dos sistemas que o alimentam; multiplicidade de fontes de emissão de números de identificação de pessoas físicas (INSS, Caixa, BB, Ministério da Saúde etc.) e bases de origem (NIT, Pis, Pasep, Sus) no Cnis; possibilidade de cada uma dessas fontes gerarem elos, com regras e processamento próprios; problemas de qualidade históricos de bases de dados cadastrais; procedimentos de qualificação do CNIS possivelmente insuficientes; substituição de dados válidos por rotina automatizada de outros sistemas, como o cadastro NIS, da Caixa.
Possíveis efeitos
Problemas no registro de elos entre NITs prejudicam a identificação unívoca de pessoas, podendo levar a pagamentos irregulares de benefícios ou a não concessão de um benefício devido.
Análise dos comentários dos gestores
Após o envio do relatório preliminar o gestor encaminhou em 28 de maio de 2022 manifestação sobre a situação encontrada, confome pode se observar na nota técnica conjunta 7528917/2022/CGAIS/CGRD/MOB/CGAUT (peça 127) :
REVISE, NO PRAZO DE 180 DIAS, OS REGISTROS DE ELOS COM OS INDÍCIOS ABAIXO ELENCADOS, PROVIDENCIANDO, QUANDO POSSÍVEL, A IMPLEMENTAÇÃO DE CONTROLES PARA EVITAR NOVAS OCORRÊNCIAS E A QUALIFICAÇÃO DO CADASTRO: 
ELOS COM DADOS INCOMPLETOS OU INCONSISTENTES (5.6)  
Em relação à rotina de elos, cabe esclarecer que se entende por elo de inscrições como sendo a associação de duas ou mais inscrições da pessoa física no CNIS. A formação de elos de inscrições geradas pelo INSS é realizada automaticamente no CNIS, conforme critérios de similaridade, resultado da comparação de dados de identificação do filiado, sendo que a sua formação requer, no mínimo, a combinação de nome e documentos ou nome, data de nascimento, nome da mãe e pelo menos um documento.  
Nesse contexto, faz parte da rotina de atendimento do INSS fazer a verificação dos dados cadastrais da pessoa física, promovendo a atualização desses dados quando necessário. Inclusive o servidor, antes da habilitação de qualquer benefício, deve efetuar a consulta ao Portal CNIS e caso seja identificada a existência de duas ou mais inscrições, atualizar os dados cadastrais dessas inscrições para que seja efetuado o elo automático. 
Todavia, serão analisados os achados apresentados.
O encaminhamento enviado pelo gestor atende a expectativa da equipe de fiscalização, dessa sorte a equipe irá aguardar a avaliação quanto a implantação ou não de novos controles findado o prazo da determinação.

VII) PROBLEMAS DE ACURÁCIA EM ELOS
Situação encontrada
A partir de procedimentos de qualificação de dados, foram identificados 38.086 registros de elos entre NITs de pessoas diferentes, ou seja, elos em que os dados chave das pessoas não correspondem (nome, nome da mãe, data de nascimento, CPF e título de eleitor) . Os resultados são apresentados na Tabela 8, agrupados pela fonte que originou o elo.
Tabela 8: Qualificação de elos no Cnis
	Descrição / Fonte
	Pis-Pasep
	Previdência
	Cnis
	Total
	%
	Casos novosI

	Elo incorreto
	31.972
	1.335
	4.781
	38.086
	0,0%
	3.485

	Total de elos
	50.428.644
	10.227.648
	61.488.827
	122.145.119
	100,0%
	-

Fonte: elaboração própria, com dados do CNIS e de elos de julho de 2021.
Notas: I - campo de data de formação nos últimos cinco anos (a partir de 1/8/2016) .
Além disso, foram identificados 21.316.985 de NITs em que existe outro NIT para aquela pessoa (mesmo CPF, após qualificação) , porém não existe elo identificado nas rotinas dos gestores. Esses registros correspondem a 11.889.065 de CPFs diferentes.
Critérios
Lei 8.213, de 24 de julho de 1991, art. 29-A, c/c Decreto 3.048/1999, art. 19.
Devido a existência de pessoas com mais de uma inscrição, o Cnis realiza tratamento com vistas a promover o reconhecimento de Elos, que são associações entre NITs de uma mesma pessoa. Este procedimento ocorre tanto no âmbito do Cnis, como também das outras entidades cadastradores, como o INSS (dados de previdência) , a Caixa Econômica (PIS e NIS) e o Banco do Brasil (Pasep) .
Análise
Verifica-se que 84% do total de indícios de elos incorretos corresponde à fonte Pis/Pasep (31.972 de 38.086 elos incorretos) .
Os indícios de NITs sem elo registrado apontam insuficiência das rotinas de formação de elos, no Cnis ou nos sistemas de origem, que poderiam resultar em problemas na identificação de uma pessoa e seus vínculos, remunerações e contribuições. Tal situação pode prejudicar a concessão de benefícios devidos, especialmente agora com as rotinas de concessão automática. Considerando a hipótese de confirmação da necessidade de novos elos para os 21.316.985 de NITs identificados, o total de elos estaria defasado em 17,5% (aumento de 122.145.119 para 143.462.104) .
Desta forma, há proposta de envio da metodologia detalhada e dos indícios aos órgãos gestores, para que possam ser utilizados para melhoria dos controles e em processos de qualificação de dados.
Evidências
Arquivos com resultado dos cruzamentos: 
TPL_CNIS_ELO_ACURACIA_DIFERENTE.csv.gz;
TPL_CNIS_ELO_CPF_MULTIPLO_NIT.csv.gz.
Gerados por: 
TPL_CNIS_ELO_ACURACIA.sql;
TPL_CNIS_ELO_CPF_MULTIPLO_NIT.sql
A descrição dos procedimentos encontra-se no Apêndice I - Metodologia de trilhas de auditoria.
Possíveis causas
Falhas nos controles de TI do Cnis e dos sistemas que o alimentam; multiplicidade de fontes de emissão de cadastros de pessoa física no Cnis (INSS, Caixa, BB, Ministério da Saúde, etc.) e bases de origem (NIT, Pis, Pasep, Sus) , permitidos pela legislação; possibilidade de cada uma dessas fontes gerarem elos, com regras e processamento próprios; problemas de qualidade históricos de bases de dados cadastrais; procedimentos de qualificação do Cnis possivelmente insuficientes; substituição de dados válidos por rotina automatizada de outros sistemas, como o cadastro NIS, da Caixa.
Possíveis efeitos
Problemas no registro de elos entre NITs prejudicam a identificação unívoca de pessoas, podendo levar a pagamentos irregulares de benefícios ou a não concessão de um benefício devido.
Análise dos comentários dos gestores
Após o envio do relatório preliminar o gestor encaminhou em 28 de maio de 2022 manifestação sobre a situação encontrada, confome pode se observar na nota técnica conjunta 7528917/2022/CGAIS/CGRD/MOB/CGAUT (peça 127) :
REVISE, NO PRAZO DE 180 DIAS, OS REGISTROS DE ELOS COM OS INDÍCIOS ABAIXO ELENCADOS, PROVIDENCIANDO, QUANDO POSSÍVEL, A IMPLEMENTAÇÃO DE CONTROLES PARA EVITAR NOVAS OCORRÊNCIAS E A QUALIFICAÇÃO DO CADASTRO: 
ELOS ENTRE NITS DE PESSOAS DIFERENTES (5.7) 
AUSÊNCIA DE ELOS ENTRE DOIS NITS DA MESMA PESSOA (5.7)  
Em relação à rotina de elos, cabe esclarecer que se entende por elo de inscrições como sendo a associação de duas ou mais inscrições da pessoa física no CNIS. A formação de elos de inscrições geradas pelo INSS é realizada automaticamente no CNIS, conforme critérios de similaridade, resultado da comparação de dados de identificação do filiado, sendo que a sua formação requer, no mínimo, a combinação de nome e documentos ou nome, data de nascimento, nome da mãe e pelo menos um documento.  
Nesse contexto, faz parte da rotina de atendimento do INSS fazer a verificação dos dados cadastrais da pessoa física, promovendo a atualização desses dados quando necessário. Inclusive o servidor, antes da habilitação de qualquer benefício, deve efetuar a consulta ao Portal CNIS e caso seja identificada a existência de duas ou mais inscrições, atualizar os dados cadastrais dessas inscrições para que seja efetuado o elo automático. 
Todavia, serão analisados os achados apresentados.
O encaminhamento enviado pelo gestor atende a expectativa da equipe de fiscalização, dessa sorte a equipe irá aguardar a avaliação quanto a implantação ou não de novos controles findado o prazo da determinação.

VIII) ÓBITO EM OUTRAS BASES NÃO REGISTRADO NO CNIS
Situação encontrada
O cruzamento identificou 14.664.351 (3,5% do total de Nits) registros com indícios de falecimento em outras bases oficiais e que não possuem data de óbito no Cnis, sendo 1.975.616 (13,5% do total de indícios) com data de óbito nos últimos cinco anos. Foram confrontadas as bases: do Sistema de Controle de Óbitos (Sisobi) ; de certidões do Sistema Nacional de Informações de Registro Civil (Sirc) ; de CPF da RFB, por titulares falecidos; e da Maciça, por instituidores de pensões por morte do INSS. A chave para comparação entre as bases foi o CPF, após processo de qualificação dos dados da pessoa em cada base, que verificou a correspondência de campos como nome, nome da mãe, data de nascimento, CPF e título de eleitor.
Os resultados são apresentados na Tabela 9.
Tabela 9: Registros sem data de óbito no Cnis, com falecimento identificado em outra base 
	Fonte da informação de óbito
	Com indicador de presunção de morte no Cnis
	Sem indicador de presunção de morte no Cnis
	Total I
	% sobre o total de NITs
	Casos novosII

	Sisobi 
	893.476
	6.833.847
	7.727.323
	1,9%
	1.607.112

	Sirc
	54.936
	1.194.539
	1.249.475
	0,3%
	971.094

	CPF (titular falecido) 
	2.329.272
	9.353.726
	11.682.998
	2,8%
	1.052.492

	Maciça (instituidor de pensão no INSS) 
	570.789
	4.440.988
	5.011.777
	1,2%
	623.029

	Total de indícios (distintos) 
	2.330.724
	12.333.627
	14.664.351
	3,5%
	1.975.616

	Total de NITs
	-
	-
	416.528.080
	100,0%
	-

Fonte: elaboração própria; dados do CNIS de julho de 2021; dados do Sisobi de dezembro de 2021; dados do Sirc de agosto de 2019; dados do INSS (Maciça) de dezembro de 2021; dados do CPF de março de 2022. 
Notas: I - filtrou-se por data da fonte do óbito anterior à data da extração do Cnis; II - data de óbito na fonte nos últimos cinco anos (a partir de 1/8/2016) .
Cabe ressaltar que uma mesma pessoa pode ter indício de falecimento em mais de uma das bases utilizadas para verificação, tendo sido, nesse caso, contabilizada em mais de uma linha da Tabela 9. Note-se que essa repetição é relevante porque pode indicar uma maior certeza quanto ao óbito. No entanto, obviamente, para fins de avaliação da necessidade de ajuste do CNIS, cada NIT só deve ser contabilizado uma única vez e, por isso, a linha de totalização considera apenas as ocorrências distintas. 
A Tabela 10 apresenta os indícios agrupados pelo número de fontes de informação com registro de óbito. É possível observar que a maior parte dos indícios sem registro da data de óbito no Cnis poderiam ser confirmados por pelo menos duas fontes de informação (57%) e, em 169.157 Nits (1,2%) , as quatro bases utilizadas confirmariam o óbito.
Tabela 10: NITs sem data de óbito no Cnis, por quantidade de fontes com informação do óbito
	Fontes com informação do óbito
	Quantidade (Nits) 
	% sobre o total de indícios
	Casos novosI

	4
	169.157
	1,2%
	129.433

	3
	2.298.789
	15,7%
	527.041

	2
	5.902.173
	40,2%
	703.862

	1
	6.294.232
	42,9%
	615.280

	Total de indícios
	14.664.351
	100,0%
	1.975.616

Fonte: elaboração própria.
Notas: I - data de óbito na fonte nos últimos cinco anos (a partir de 1/8/2016) .
Critérios
Lei 8.213, de 24 de julho de 1991, art. 29-A, c/c Decreto 3.048/1999, art. 19. Instrução Normativa INSS 77/2015, art. 517. Qualidade de dados estruturados tratada pela ISO/IEC 25012:2008 (ainda não adotada nacionalmente pela ABNT) .
Análise
O Despacho CGAIS/INSS de 5/7/2021 (peça 20, pp. 18-20) trouxe informações sobre a iniciativa recente de aprimoramento e qualificação de dados do Cnis denominada Master Data Management (MDM) , iniciada em 2018:
69.6. Além disso, este Instituto aponta novamente o MDM como ação adotada visando reduzir as inconsistências. O desenvolvimento da solução MDM consubstancia-se como outra medida que busca mitigar os riscos de concessão de benefícios a pessoas supostamente falecidas. Compete-nos esclarecer, no entanto, que apesar de o CNIS ser a base oficial de cadastro do INSS, o processo do MDM só atualizará os óbitos nas inscrições constantes do CNIS nos casos em que o Registro Civil de Óbito foi lavrado com um quantitativo mínimo de informações, que sejam suficientes para o MDM afirmar que se trata da mesma pessoa.
69.7. Devido ao exposto no item anterior, existe a possibilidade de o óbito não ser atualizado no CNIS via MDM, pelo fato da baixa qualidade dos dados constantes no Registro Civil. Porém, neste caso, mesmo que a inscrição não possua a marcação de óbito no CNIS, a rotina de geração da folha de pagamento consegue, devido aos dados atualizados na concessão, localizar o óbito e bloquear o primeiro pagamento, impossibilitando o pagamento de benefício para falecidos antes ou durante a análise administrativa.
Dessa forma, segundo o gestor, o MDM contribuiria para bloquear o pagamento na folha em caso de óbito, ainda que não seja realizada a marcação de óbito no Cnis em alguns casos.
Não obstante a indicação de que existiria esse controle para a folha de pagamentos, a marcação no cadastro contribuiria para a qualidade dos dados, inclusive de concessão, manutenção e pagamento de benefícios. Desta forma, há proposta de envio da metodologia detalhada aos órgãos gestores para que possa ser utilizada para melhoria dos controles e em processos de qualificação de dados, como os processos de Master Data Management (MDM)  do Cnis.
Evidências
Arquivos com resultado dos cruzamentos: TPL_CNIS_PF_SISOBI.csv.gz; TPL_CNIS_PF_SIRC.csv.gz; TPL_CNIS_PF_INST_PENSAO_MACICA.csv.gz; TPL_CNIS_PF_CPF_FALECIDO.csv.gz; e TPL_CNIS_PF_OBITOS_CONSOLIDADO.csv.gz.
Gerados por: TPL_CNIS_PF_SISOBI.sql; TPL_CNIS_PF_SIRC.sql; TPL_CNIS_PF_INST_PENSAO_MACICA.sql; TPL_CNIS_PF_CPF_FALECIDO.sql TPL_CNIS_PF_OBITOS.sql
A descrição dos procedimentos encontra-se no Apêndice I - Metodologia de trilhas de auditoria.
Possíveis causas
Insuficiência das verificações realizadas pelo Cnis quanto à existência de indícios de falecimento do segurado; deficiências de integração do Cnis com o CPF e com bases do próprio INSS que contêm dados de óbitos (Sisobi, Sirc, Maciça) ; falhas na identificação de pessoas em certidões de óbito registradas nas bases do Sisobi e do Sirc e de instituidores de pensão. 
Possíveis efeitos
As deficiências dos controles podem permitir a concessão ou a manutenção do pagamento de benefícios a pessoas falecidas, por erro ou fraude.
Análise dos comentários dos gestores
Após o envio do relatório preliminar o gestor encaminhou em 28 de maio de 2022 manifestação sobre a situação encontrada, confome pode se observar na nota técnica conjunta 7528917/2022/CGAIS/CGRD/MOB/CGAUT (peça 127) :
REVISE, NO PRAZO DE 180 DIAS, OS REGISTROS DE PESSOAS FÍSICAS COM OS INDÍCIOS ABAIXO ELENCADOS, PROVIDENCIANDO, QUANDO POSSÍVEL, A IMPLEMENTAÇÃO DE CONTROLES PARA EVITAR NOVAS OCORRÊNCIAS E A QUALIFICAÇÃO DO CADASTRO:
AUSÊNCIA DE REGISTRO DE ÓBITO EM PESSOAS FÍSICAS (5.8) 
Informamos que para cumprimento deste item, tornam-se necessárias ações de mais de uma área técnica da Diretoria de Benefícios e Relacionamento com o Cidadão. 
Dessa forma, solicita-se dilação do prazo sugerido, para que tal implementação possa ocorrer em 2023, tendo em vista que as áreas já possuem planejamentos definidos para 2022, cujas ações, em grande maioria, serão implementadas em 2022 para atendimento à determinações de Acórdãos desta Corte de Contas, bem como de relatórios da CGU já estabelecidos anteriormente, conforme alguns exemplos: Acórdãos 1293/2019 TCU, Acórdão 12162/2018 TCU, Acórdão 666/2013, Relatório Avaliação Final 826370 CGU. 
Finalmente, em consulta preliminar às mídias compartilhadas, foi constatado que alguns dos achados estão consolidados em planilhas com a ausência de dados essenciais, a exemplo do que acontece com o dataset "TPL_PF_NASCIMENTO_ERRADO", que não apresenta colunas das variáveis/características nomeadas/identificadas, podendo redundar, assim, em leituras equivocadas das informações nele contidas. Considera-se, portanto, imprescindível que o conjunto de dados que suportam as recomendações e que deverão orientar a análise e a atuação das áreas técnicas sejam qualificados para tais propósitos, em versão final.
A equipe de fiscalização concorda com o pedido de dilação do prazo sugerido na proposta de encaminhamento.

IX) RELAÇÕES PREVIDENCIÁRIAS COM LANÇAMENTOS VINCULADOS A OUTRA PESSOA
Situação encontrada
Da amostra de Extratos-Cnis, foram identificados 55 Nits com relações previdenciárias vinculadas a outras pessoas. Desses 55 Nits, 3 segurados são atuais titulares de aposentadoria por tempo de contribuição, sendo 2 por despacho judicial e 1 por despacho normal.
Critérios
Lei 8.213, de 24 de julho de 1991, art. 29-A, c/c Decreto 3.048/1999, art. 19. Instrução Normativa INSS 77/2015, art. 517. Qualidade de dados estruturados tratada pela ISO/IEC 25012:2008 (ainda não adotada nacionalmente pela ABNT) .
Análise
Via de regra, os extratos com relação previdenciária para Nit de outra pessoa são consequência da formação de elos incorretos, tratando-se de uma inconsistência cadastral.
Entretanto, tais inconsistências podem servir como base para concessão de benefícios irregulares, pela contabilização de tempos ou salários de contribuição não fidedignos no momento da concessão, como pode ser o caso dos benefícios identificados. 
Uma vez que a análise da equipe de fiscalização foi feita sobre a amostra dos vínculos enviados pelo INSS, entende-se pertinente encaminhar os indícios e a metodologia aos gestores para revisão e melhoria dos controles na totalidade dos vínculos.
Evidências
Arquivos com resultado dos cruzamentos: TPL_CNIS_VRC_REL_PREV_INCORRETA.csv.gz;  e  TPL_CNIS_VRC_REL_PREV_INCORRETA_COM_BENEFICIOS.csv.gz;
Gerados por: DQ_CNIS_VRC_REL_PREV.sql e TPL_CNIS_VRC_REL_PREV_INCORRETA.sql.
A descrição dos procedimentos encontra-se no Apêndice I - Metodologia de trilhas de auditoria.
Possíveis causas
Falhas na formação de elos entre Nits; insuficiência das verificações para concessão ou manutenção do benefício; falta de rastreabilidade dos dados do segurado à época da concessão do benefício (achado 5.1) ; decisões judiciais para conceder um benefício não necessariamente resultam em acertos nos dados do CNIS.
Possíveis efeitos
As deficiências dos controles podem permitir a concessão ou a manutenção do pagamento de benefícios a pessoas que não fazem juz a ele, por erro ou fraude. Prazo de decadência pode impedir a revisão de um benefício.
Análise dos comentários dos gestores
Após o envio do relatório preliminar o gestor encaminhou em 28 de maio de 2022 manifestação sobre a situação encontrada, confome pode se observar na nota técnica conjunta 7528917/2022/CGAIS/CGRD/MOB/CGAUT (peça 127) :
REVISE, NO PRAZO DE 180 DIAS, OS REGISTROS DE ELOS COM OS INDÍCIOS ABAIXO ELENCADOS, PROVIDENCIANDO, QUANDO POSSÍVEL, A IMPLEMENTAÇÃO DE CONTROLES PARA EVITAR NOVAS OCORRÊNCIAS E A QUALIFICAÇÃO DO CADASTRO: 
RELAÇÕES PREVIDENCIÁRIAS VINCULADAS A OUTRAS PESSOAS (5.9)  
Primeiramente convém esclarecer que é a camada "Extrato CNIS" o processo responsável por consolidar e disponibilizar as informações laborais e previdenciárias do trabalhador, constantes do CNIS, de forma parametrizável. Consolida e agrupa as informações das diversas fontes de informação, sendo que esse processo leva em conta a vigência das fontes que alimentam o CNIS, para efeitos de cálculo de prevalência entre as fontes.  
Essa camada aplica regras de prevalência, organiza e disponibiliza informações do CNIS, que são consultadas pelo INSS por meio do Portal CNIS, que possui Indicadores que atendem às necessidades de controle quando da identificação de inconsistências que possam impactar no reconhecimento desses direitos. 
Os Indicadores apontam para a necessidade de validação das informações, demandando a comprovação dos dados pendentes por parte do segurado, mediante a apresentação da documentação correlata, de acordo com critérios definidos pelo INSS, conforme estabelecido na Lei nº 8.213, de 1991, em seu art. 29-A, § 2º.
Cabe apontar que existem 3 (três) tipos de Indicadores: 
a) Indicadores de Acerto já efetuado: apenas indicam que um acerto foi efetuado anteriormente em determinado vínculo, remuneração, contribuição ou período de atividade, para que seja observada, quando necessária nova alteração, a existência do acerto anterior e as possíveis implicações que isso trará; 
b) Indicadores de Alerta: quando uma informação apresenta um "Indicador" que não é "Pendência", pode demandar ou não uma ação pelo INSS. Por exemplo, o IEAN (Indicador Exposição Agentes Nocivos) , num período de vínculo empregatício, norteia um possível enquadramento para fins de aposentadoria especial, mas não implica em conversão automática do período especial em período comum. Caso não ocorra o enquadramento, o período será computado como comum; e 
c) Indicadores de Pendência: quando da indicação de pendência, será necessário atualizar a informação no Portal CNIS para que ocorra a liberação e utilização da informação pelos sistemas de benefícios.
Como visto, no caso de Indicadores de pendências, o INSS exige, na maioria dos casos, a validação do dado pelo segurado, mediante apresentação da documentação comprobatória.
Para exemplificar, podemos citar os seguintes indicadores: 
PEXT - Extemporaneidade: indica a existência de vínculo empregatício extemporâneo ou de remunerações extemporâneas de contribuintes individuais prestadores de serviços a Empresas; 
PVIN-IRREG - Situação Irregular: a marcação de um vínculo como irregular é resultado de uma apuração de fraude comprovada pelo Monitoramento ou Auditoria. Nessas situações o vínculo não é utilizado para nenhum fim previdenciário; 
PVIN-OBITO - Data de admissão posterior ao óbito do filiado: indica a existência de vínculo com data de admissão posterior à data de óbito registrada no CNIS. Assim, deve ser confirmado se realmente existe o óbito e se a data foi informada corretamente no CNIS; 
PADM-EMPR - Inconsistência temporal, admissão anterior ao Início da Atividade do Empregador: a data de admissão do vínculo é anterior à data de existência da empresa registrada no cadastro de Pessoas Jurídicas da RFB. Pode ocorrer pelo fato de o início da atividade da empresa ser anterior à data de sua formalização. O tratamento é de acordo com a documentação comprobatória apresentada pelo segurado; 
PADM-EMPR - Inconsistência temporal, admissão posterior ao fim da Atividade do Empregador: a data de admissão do vínculo é posterior à data de encerramento da empresa registrada no cadastro de pessoas jurídicas da RFB. O tratamento é de acordo com a documentação comprobatória apresentada pelo segurado; 
PRES-EMPR - Inconsistência temporal, rescisão anterior ao Início da Atividade do Empregador: a data de rescisão do vínculo é anterior à data de existência da empresa registrada no cadastro de pessoas jurídicas da RFB. Pode ocorrer pelo fato de o início da atividade da empresa ser anterior à data de sua formalização. O tratamento é de acordo com a documentação comprobatória apresentada pelo segurado; 
PRES-EMPR - Inconsistência temporal, rescisão posterior ao fim da atividade do Empregador: a data de rescisão do vínculo é posterior à data de encerramento da empresa registrada no cadastro de pessoas jurídicas da RFB. O tratamento é de acordo com a documentação comprobatória apresentada pelo segurado; e 
PRPPS - Regime Previdenciário RPPS presente em Vínculo Tipo Empregado: indica ter sido informada, pelo empregador, a existência de período de RPPS em parte ou na totalidade do vínculo. Esse indicador também é apresentado para vínculos de trabalhadores não vinculados ao RGPS, mas com direito ao FGTS, informados na GFIP com a "categoria 03" - trabalhador não vinculado ao RGPS, mas com direito ao FGTS.
Também podem ser citadas as seguintes pendências em contribuições e períodos de atividade:
PREC-PMIG-DOM - Rec. inclusive sal. mat., e/ou período declarado empregado doméstico sem registro de vínculo: pendência atribuída às contribuições de empregado doméstico por falta do vínculo correspondente; 
PREC-FACULTCONC - Rec. ou período atividade de contribuinte facultativo concomitante com outro TFV (Tipo de Filiado no Vínculo) : pendência atribuída ao período de contribuição como facultativo em concomitância com eventos que descaracterizam a condição de facultativo. Impede a disponibilização das contribuições para os sistemas de benefícios e, portanto, deverá ser observada a concomitância com contribuições em outras categorias, vínculos em aberto, benefícios ativos (espécies 31 e 91) , períodos de CI Rural e períodos de segurado especial; 
PREC-MENOR-MIN - Recolhimento abaixo do valor mínimo: pendência atribuída aos períodos de contribuições formados com contribuições recolhidas em valores abaixo do mínimo permitido. Será retirada com o pagamento das diferenças das contribuições; 
PREC-FBR - Rec. facultativo baixa renda não validado/homologado: pendência atribuída aos períodos de contribuições como facultativo baixa renda, para os quais não houve validação automática das contribuições ou foram validadas através do SARCI e, posteriormente, invalidadas em virtude da concomitância com contribuições em outras categorias, vínculos em aberto, benefícios ativos (espécies 31 e 91) , períodos de CI Rural e períodos de segurado especial; 
PREC-FBR-ANT - Rec. do facultativo baixa renda anterior a comp. 09/2011: pendência atribuída às contribuições recolhidas com código de pagamento de baixa renda em competências anteriores a 09/2011; e 
PREC-LC123-ANT - Recolhimento com código da LC 123 anterior à competência 04/2007: pendência atribuída às contribuições recolhidas com código de pagamento da Lei Complementar nº 123/2006, em competências anteriores a 04/2007.
Para os períodos de segurado especial, são adotadas as seguintes pendências: 
PSE-POS - Período Segurado Especial Positivo; 
PSE-NEG - Período Segurado Especial Negativo; 
PSE-PEN - Período Segurado Especial Pendente.
Assim, chamamos a atenção para os Indicadores PVIN-IRREG, PADM-EMPR, PREM-EMPR, PVIN-OBITO. Ou seja, nota-se que o INSS já adota controles internos sistêmicos para que as informações fiquem marcadas, no CNIS, com pendência de comprovação, dependendo de confirmação por servidor do INSS, conforme documentação apresentada pelo segurado, para que possam ser utilizadas na concessão de benefícios.
Cabe frisar que o INSS não tem responsabilidade pela entrada de dados equivocados ou inconsistentes em bases de dados diversas, que são de gestão de outros órgãos governamentais. Inclusive, a depender da avaliação que será realizada pela Instituição com base nas amostras apresentadas pelo TCU, haverá a necessidade de transferência de responsabilidade.
Todavia, esclarecemos que as amostras serão avaliadas.
O encaminhamento enviado pelo gestor atende a expectativa da equipe de fiscalização, dessa sorte a equipe irá aguardar a avaliação quanto a implantação ou não de novos controles findado o prazo da determinação. 

X) RELAÇÕES PREVIDENCIÁRIAS COM LANÇAMENTOS APÓS O ÓBITO
Situação encontrada
Da amostra de Extratos-Cnis, foram identificados 822 Nits com relações previdenciárias iniciadas ou que estiveram vigentes após o óbito.
Critérios
Lei 8.213, de 24 de julho de 1991, art. 29-A, c/c Decreto 3.048/1999, art. 19. Instrução Normativa INSS 77/2015, art. 517. Qualidade de dados estruturados tratada pela ISO/IEC 25012:2008 (ainda não adotada nacionalmente pela ABNT) .
Análise
As relações previdenciárias com inconsistências podem servir ou ter servido como base para concessão de benefícios irregulares, pela contabilização de tempos ou salários de contribuição não fidedignos no momento da concessão. 
Uma vez que a análise da equipe de fiscalização foi feita sobre a amostra dos vínculos enviados pelo INSS, entende-se pertinente encaminhar os indícios e a metodologia aos gestores para revisão e melhoria dos controles na totalidade dos vínculos.
Evidências
Arquivos com resultado dos cruzamentos: TPL_CNIS_VRC_POS_OBITO.csv.gz;
Gerados por TPL_CNIS_VRC_POS_OBITO.sql;
A descrição dos procedimentos encontra-se no Apêndice I - Metodologia de trilhas de auditoria.
Possíveis causas
Insuficiência das verificações realizadas pelo Cnis quanto à existência de indícios de falecimento do segurado; deficiências de integração do Cnis com o CPF e com bases do próprio INSS que contêm dados de óbitos (Sisobi, Sirc, Maciça) ; falhas na identificação de pessoas em certidões de óbito registradas nas bases do Sisobi e do Sirc e de instituidores de pensão. 
Possíveis efeitos
Concessão ou a manutenção do pagamento de benefícios a pessoas falecidas, por erro ou fraude.
Análise dos comentários dos gestores
Após o envio do relatório preliminar o gestor encaminhou em 28 de maio de 2022 manifestação sobre a situação encontrada, confome pode se observar na nota técnica conjunta 7528917/2022/CGAIS/CGRD/MOB/CGAUT (peça 127) :
REVISE, NO PRAZO DE 180 DIAS, OS REGISTROS DE ELOS COM OS INDÍCIOS ABAIXO ELENCADOS, PROVIDENCIANDO, QUANDO POSSÍVEL, A IMPLEMENTAÇÃO DE CONTROLES PARA EVITAR NOVAS OCORRÊNCIAS E A QUALIFICAÇÃO DO CADASTRO: 
RELAÇÕES PREVIDENCIÁRIAS INICIADAS OU QUE ESTIVERAM VIGENTES APÓS O ÓBITO DO SEGURADO (5.10) 
Primeiramente convém esclarecer que é a camada "Extrato CNIS" o processo responsável por consolidar e disponibilizar as informações laborais e previdenciárias do trabalhador, constantes do CNIS, de forma parametrizável. Consolida e agrupa as informações das diversas fontes de informação, sendo que esse processo leva em conta a vigência das fontes que alimentam o CNIS, para efeitos de cálculo de prevalência entre as fontes.  
Essa camada aplica regras de prevalência, organiza e disponibiliza informações do CNIS, que são consultadas pelo INSS por meio do Portal CNIS, que possui Indicadores que atendem às necessidades de controle quando da identificação de inconsistências que possam impactar no reconhecimento desses direitos. 
Os Indicadores apontam para a necessidade de validação das informações, demandando a comprovação dos dados pendentes por parte do segurado, mediante a apresentação da documentação correlata, de acordo com critérios definidos pelo INSS, conforme estabelecido na Lei nº 8.213, de 1991, em seu art. 29-A, § 2º.
Cabe apontar que existem 3 (três) tipos de Indicadores: 
a) Indicadores de Acerto já efetuado: apenas indicam que um acerto foi efetuado anteriormente em determinado vínculo, remuneração, contribuição ou período de atividade, para que seja observada, quando necessária nova alteração, a existência do acerto anterior e as possíveis implicações que isso trará; 
b) Indicadores de Alerta: quando uma informação apresenta um "Indicador" que não é "Pendência", pode demandar ou não uma ação pelo INSS. Por exemplo, o IEAN (Indicador Exposição Agentes Nocivos) , num período de vínculo empregatício, norteia um possível enquadramento para fins de aposentadoria especial, mas não implica em conversão automática do período especial em período comum. Caso não ocorra o enquadramento, o período será computado como comum; e 
c) Indicadores de Pendência: quando da indicação de pendência, será necessário atualizar a informação no Portal CNIS para que ocorra a liberação e utilização da informação pelos sistemas de benefícios.
Como visto, no caso de Indicadores de pendências, o INSS exige, na maioria dos casos, a validação do dado pelo segurado, mediante apresentação da documentação comprobatória.
Para exemplificar, podemos citar os seguintes indicadores: 
PEXT - Extemporaneidade: indica a existência de vínculo empregatício extemporâneo ou de remunerações extemporâneas de contribuintes individuais prestadores de serviços a Empresas; 
PVIN-IRREG - Situação Irregular: a marcação de um vínculo como irregular é resultado de uma apuração de fraude comprovada pelo Monitoramento ou Auditoria. Nessas situações o vínculo não é utilizado para nenhum fim previdenciário; 
PVIN-OBITO - Data de admissão posterior ao óbito do filiado: indica a existência de vínculo com data de admissão posterior à data de óbito registrada no CNIS. Assim, deve ser confirmado se realmente existe o óbito e se a data foi informada corretamente no CNIS; 
PADM-EMPR - Inconsistência temporal, admissão anterior ao Início da Atividade do Empregador: a data de admissão do vínculo é anterior à data de existência da empresa registrada no cadastro de Pessoas Jurídicas da RFB. Pode ocorrer pelo fato de o início da atividade da empresa ser anterior à data de sua formalização. O tratamento é de acordo com a documentação comprobatória apresentada pelo segurado; 
PADM-EMPR - Inconsistência temporal, admissão posterior ao fim da Atividade do Empregador: a data de admissão do vínculo é posterior à data de encerramento da empresa registrada no cadastro de pessoas jurídicas da RFB. O tratamento é de acordo com a documentação comprobatória apresentada pelo segurado; 
PRES-EMPR - Inconsistência temporal, rescisão anterior ao Início da Atividade do Empregador: a data de rescisão do vínculo é anterior à data de existência da empresa registrada no cadastro de pessoas jurídicas da RFB. Pode ocorrer pelo fato de o início da atividade da empresa ser anterior à data de sua formalização. O tratamento é de acordo com a documentação comprobatória apresentada pelo segurado; 
PRES-EMPR - Inconsistência temporal, rescisão posterior ao fim da atividade do Empregador: a data de rescisão do vínculo é posterior à data de encerramento da empresa registrada no cadastro de pessoas jurídicas da RFB. O tratamento é de acordo com a documentação comprobatória apresentada pelo segurado; e 
PRPPS - Regime Previdenciário RPPS presente em Vínculo Tipo Empregado: indica ter sido informada, pelo empregador, a existência de período de RPPS em parte ou na totalidade do vínculo. Esse indicador também é apresentado para vínculos de trabalhadores não vinculados ao RGPS, mas com direito ao FGTS, informados na GFIP com a "categoria 03" - trabalhador não vinculado ao RGPS, mas com direito ao FGTS.
Também podem ser citadas as seguintes pendências em contribuições e períodos de atividade:
PREC-PMIG-DOM - Rec. inclusive sal. mat., e/ou período declarado empregado doméstico sem registro de vínculo: pendência atribuída às contribuições de empregado doméstico por falta do vínculo correspondente; 
PREC-FACULTCONC - Rec. ou período atividade de contribuinte facultativo concomitante com outro TFV (Tipo de Filiado no Vínculo) : pendência atribuída ao período de contribuição como facultativo em concomitância com eventos que descaracterizam a condição de facultativo. Impede a disponibilização das contribuições para os sistemas de benefícios e, portanto, deverá ser observada a concomitância com contribuições em outras categorias, vínculos em aberto, benefícios ativos (espécies 31 e 91) , períodos de CI Rural e períodos de segurado especial; 
PREC-MENOR-MIN - Recolhimento abaixo do valor mínimo: pendência atribuída aos períodos de contribuições formados com contribuições recolhidas em valores abaixo do mínimo permitido. Será retirada com o pagamento das diferenças das contribuições; 
PREC-FBR - Rec. facultativo baixa renda não validado/homologado: pendência atribuída aos períodos de contribuições como facultativo baixa renda, para os quais não houve validação automática das contribuições ou foram validadas através do SARCI e, posteriormente, invalidadas em virtude da concomitância com contribuições em outras categorias, vínculos em aberto, benefícios ativos (espécies 31 e 91) , períodos de CI Rural e períodos de segurado especial; 
PREC-FBR-ANT - Rec. do facultativo baixa renda anterior a comp. 09/2011: pendência atribuída às contribuições recolhidas com código de pagamento de baixa renda em competências anteriores a 09/2011; e 
PREC-LC123-ANT - Recolhimento com código da LC 123 anterior à competência 04/2007: pendência atribuída às contribuições recolhidas com código de pagamento da Lei Complementar nº 123/2006, em competências anteriores a 04/2007.
Para os períodos de segurado especial, são adotadas as seguintes pendências: 
PSE-POS - Período Segurado Especial Positivo; 
PSE-NEG - Período Segurado Especial Negativo; 
PSE-PEN - Período Segurado Especial Pendente.
Assim, chamamos a atenção para os Indicadores PVIN-IRREG, PADM-EMPR, PREM-EMPR, PVIN-OBITO. Ou seja, nota-se que o INSS já adota controles internos sistêmicos para que as informações fiquem marcadas, no CNIS, com pendência de comprovação, dependendo de confirmação por servidor do INSS, conforme documentação apresentada pelo segurado, para que possam ser utilizadas na concessão de benefícios.
Cabe frisar que o INSS não tem responsabilidade pela entrada de dados equivocados ou inconsistentes em bases de dados diversas, que são de gestão de outros órgãos governamentais. Inclusive, a depender da avaliação que será realizada pela Instituição com base nas amostras apresentadas pelo TCU, haverá a necessidade de transferência de responsabilidade.
Todavia, esclarecemos que as amostras serão avaliadas.
O encaminhamento enviado pelo gestor atende a expectativa da equipe de fiscalização, dessa sorte a equipe irá aguardar a avaliação quanto a implantação ou não de novos controles findado o prazo da determinação. 

XI) CONCESSÃO DE BENEFÍCIO PREVIDENCIÁRIO A NIT INDETERMINADO.
Situação encontrada
O teste realizado verificou se na Maciça de maio de 2021 constavam pagamentos de benefícios previdenciários em que o NIT do titular é indeterminado segundo o Cnis.
Foram encontrados 2.506 benefícios cujo NIT do titular é indeterminado. Desse total, 12 (0,05%) representam concessões recentes, ou seja, com DDB nos últimos 5 anos, e os demais casos representam concessões mais antigas.
Critério
Lei 8.213, de 24 de julho de 1991, art. 29-A, c/c Decreto 3.048/1999, art. 19. Instrução Normativa INSS 77/2015, art. 517. 
Quando não é possível determinar a titularidade de um NIT no Cnis pelo fato de ele não possuir dados cadastrais, esse NIT é classificado como NIT indeterminado, isso ocorre quando ele não possui nenhum dado cadastral ou quando não apresenta ao menos o nome do cidadão e/ou data de nascimento.
O INSS possui um controle de rotina de atendimento que preconiza a atualização dos dados cadastrais antes da concessão do benefício. Nos casos de NITs indeterminados, a titularidade do mesmo deve ser confirmada e os dados cadastrais atualizados, mediante apresentação de documentos pelo filiado/não filiado para que esse NIT possa ser utilizado em um eventual benefício.
Análise 
Em que pese os testes terem encontrados 2.506 benefícios nessa situação, a maioria deles são registros antigos, o que demonstra que, dado o pequeno número de concessões recentes, a situação encontra-se mitigada, restando apenas que o INSS revise essas concessões realizadas no passado para verificar a conformidade das mesmas.
Além disso, conforme informações do INSS, o Instituto incorporou controle na rotina de atendimento para "atualização dos dados cadastrais antes da concessão de benefícios" (peça 20, p. 14) :
A titularidade do NIT Indeterminado deve ser confirmada e os dados cadastrais atualizados pelo servidor do INSS, mediante apresentação de documento (s) pelo filiado/não filiado, para que esse NIT possa ser utilizado em eventual benefício.
Evidências 
Arquivo com resultado dos cruzamentos: TPL_CONCESSAO_NIT_INDETERMINADO.txt;
Gerados pelo script: TPL_CONCESSAO_NIT_INDETERMINADO.sql.
Possíveis causas
A concessão de benefício previdenciário a NIT indeterminado pode ocorrer pela não implementação correta da rotina de atualização dos dados cadastrais antes da concessão do benefício, bem como a falta de bloqueio automático que impeça a concessão de um benefício previdenciário a um NIT indeterminado.
Possíveis efeitos 
Manutenção indevida de pagamentos a benefícios que foram concedidos indevidamente.
Análise dos comentários dos gestores
Após o envio do relatório preliminar o gestor encaminhou em 28 de maio de 2022 manifestação sobre a situação encontrada, confome pode se observar na nota técnica conjunta 7528917/2022/CGAIS/CGRD/MOB/CGAUT (peça 127) :
REVISE, NO PRAZO DE 180 DIAS, OS REGISTROS DE PESSOAS FÍSICAS COM OS INDÍCIOS ABAIXO ELENCADOS, PROVIDENCIANDO, QUANDO POSSÍVEL, A IMPLEMENTAÇÃO DE CONTROLES PARA EVITAR NOVAS OCORRÊNCIAS E A QUALIFICAÇÃO DO CADASTRO:
PESSOAS FÍSICAS COM NIT INDETERMINADO QUE RECEBERAM BENEFÍCIO PREVIDENCIÁRIO (5.11) 
Informamos que para cumprimento deste item, tornam-se necessárias ações de mais de uma área técnica da Diretoria de Benefícios e Relacionamento com o Cidadão. 
Dessa forma, solicita-se dilação do prazo sugerido, para que tal implementação possa ocorrer em 2023, tendo em vista que as áreas já possuem planejamentos definidos para 2022, cujas ações, em grande maioria, serão implementadas em 2022 para atendimento à determinações de Acórdãos desta Corte de Contas, bem como de relatórios da CGU já estabelecidos anteriormente, conforme alguns exemplos: Acórdãos 1293/2019 TCU, Acórdão 12162/2018 TCU, Acórdão 666/2013, Relatório Avaliação Final 826370 CGU. 
Finalmente, em consulta preliminar às mídias compartilhadas, foi constatado que alguns dos achados estão consolidados em planilhas com a ausência de dados essenciais, a exemplo do que acontece com o dataset "TPL_PF_NASCIMENTO_ERRADO", que não apresenta colunas das variáveis/características nomeadas/identificadas, podendo redundar, assim, em leituras equivocadas das informações nele contidas. Considera-se, portanto, imprescindível que o conjunto de dados que suportam as recomendações e que deverão orientar a análise e a atuação das áreas técnicas sejam qualificados para tais propósitos, em versão final.
A equipe de fiscalização concorda com o pedido de dilação do prazo sugerido na proposta de encaminhamento.

XII) CONCESSÃO DE APOSENTADORIA POR IDADE COM DATA DE NASCIMENTO DIVERGENTE ENTRE O CNIS E A MACICA
Situação encontrada
Foram encontrados 61.971 benefícios de aposentadoria por idade concedidos a pessoas cuja data de nascimento do Cnis diverge da data de nascimento da macica. Desse total, 8.070 (13.02%) representam concessões recentes, ou seja, com DDB menor que 5 anos, e os demais 53.901 benefícios (86.97%) representam concessões antigas, com DDB anteriores a 5 anos.
Ocorreram casos tanto da data de nascimento no Cnis ser anterior a data de nascimento na Macica quanto o contrário. A maioria dos casos encontrados (58,40%) apresenta uma diferença de mais ou menos 100 dias entre as datas comparadas. Essa diferença em dias entre a data de nascimento encontrada na Macica e data de nascimento do Cnis é demonstrada na Tabela 11.
Tabela 11: Diferença entre as datas agrupadas por intervalo
	Faixa
	Quantidade

	Diferença maior que -10 mil dias
	117

	Diferença entre -10 mil a -5 mil dias
	539

	Diferença entre -5 mil a - mil dias
	2.956

	Diferença entre -mil a -100 dias
	5.282

	Diferença entre -100 a 100 dias
	36.194

	Diferença entre 100 a mil dias
	9.366

	Diferença entre mil a 5 mil dias
	6.261

	Diferença entre 5 mil a 10 mil dias
	820

	Diferença maior que 10 mil dias
	436

Fonte: elaboração própria.
Ao se calcular a idade do beneficiário no momento da data do início do benefício na Macica, alguns casos não fariam jus ao benefício se fosse observada a data de nascimento constante no Cnis para a concessão do benefício.
Demonstrando o caso acima, temos a senhora A. A. de C. , titular do NIT 1134339817-1, e CPF 553.***.***-72, cuja data de nascimento no Cnis é 04 de Outubro de 1917, esta beneficiária possui uma aposentadoria por idade concedida em 20 de Agosto de 1997, nessa data a senhora possuía 25 anos, o que inviabilizaria a concessão do benefício de aposentadoria por idade.
Figura 2: Data de nascimento no Portal Cnis
Fonte: consulta ao Portal Cnis em 02 de março de 2022.
Figura 3: Benefício de aposentadoria por idade consultada no Portal Cnis em 02 de março de 2022
Fonte: consulta ao Portal Cnis em 02 de março de 2022.
Critérios
Lei 8.213/91, arts. 29-A e 48.
Memorando circular nº 13 INSS/DIRBEN.
Análise 
O artigo 29-A da Lei 8.213/91 informa que o INSS utilizará as informações constantes do Cnis para fins de cálculo do salário de benefício, comprovação de filiação ao Regime Geral de Previdência Social, tempo de contribuição e relação de emprego. O segurado poderá solicitar, a qualquer momento, a inclusão, exclusão ou retificação de informações constantes do CNIS, com a apresentação de documentos comprobatórios dos dados divergentes, conforme critérios definidos pelo INSS.
Conforme descrito no Memorando Circular nº 13 INSS/DIRBEN, caso os dados constantes no Cnis não estejam corretos ou completos e o segurado apresente a documentação necessária para fins de inclusão, exclusão ou alteração de dados, caso a análise da documentação apresentada conclua que esta é contemporânea, não apresenta indícios de regularidade e forma convicção de sua regularidade, efetuar a atualização dos dados por meio do aplicativo CNISVR.
Em que pese o Memorando Circular nº 13 INSS/DIRBEN estabelecer critérios para inclusão, exclusão e alteração de dados do Cnis visando o reconhecimento do direito para requerimentos, recursos e revisões despachados a partir de 31/12/2008 é de se esperar que as concessões realizadas a partir dessa data não apresentem divergências entre os dados do benefício e os dados do segurado que foram utilizados para conceder tal benefício.
Evidências 
Arquivo com resultado dos cruzamentos: TPL_PF_NASCIMENTO_ERRADO.csv.
Gerado pelo script: TPL_PF_NASCIMENTO_ERRADO.sql
Possíveis causas 
A diferença das datas entre o Cnis e a Macica é o espelho dos dados como estão persistidos hoje, de sorte que a época da concessão o dado poderia estar igual entre os cadastros, dessa forma, como não existe rastreabilidade da Extrato Cnis para afirmar que os dados estavam desta forma no momento da concessão do benefício, uma causa provável pode ser a alteração do dado do Cnis após a concessão do benefício.
Possíveis efeitos
A não verificação correta da data de nascimento pode acarretar uma concessão indevida, em especial nas espécies de benefício onde a idade do segurado é um fator analisado durante a concessão.
Análise dos comentários dos gestores
Após o envio do relatório preliminar o gestor encaminhou em 28 de maio de 2022 manifestação sobre a situação encontrada, confome pode se observar na nota técnica conjunta 7528917/2022/CGAIS/CGRD/MOB/CGAUT (peça 127) :
REVISE, NO PRAZO DE 180 DIAS, OS REGISTROS DE PESSOAS FÍSICAS COM OS INDÍCIOS ABAIXO ELENCADOS, PROVIDENCIANDO, QUANDO POSSÍVEL, A IMPLEMENTAÇÃO DE CONTROLES PARA EVITAR NOVAS OCORRÊNCIAS E A QUALIFICAÇÃO DO CADASTRO:
PESSOAS FÍSICAS BENEFICIÁRIAS DE APOSENTADORIA POR IDADE COM DATA DE NASCIMENTO DIVERGENTE ENTRE CNIS E MACIÇA (5.12) 
Informamos que para cumprimento deste item, tornam-se necessárias ações de mais de uma área técnica da Diretoria de Benefícios e Relacionamento com o Cidadão. 
Dessa forma, solicita-se dilação do prazo sugerido, para que tal implementação possa ocorrer em 2023, tendo em vista que as áreas já possuem planejamentos definidos para 2022, cujas ações, em grande maioria, serão implementadas em 2022 para atendimento à determinações de Acórdãos desta Corte de Contas, bem como de relatórios da CGU já estabelecidos anteriormente, conforme alguns exemplos: Acórdãos 1293/2019 TCU, Acórdão 12162/2018 TCU, Acórdão 666/2013, Relatório Avaliação Final 826370 CGU. 
Finalmente, em consulta preliminar às mídias compartilhadas, foi constatado que alguns dos achados estão consolidados em planilhas com a ausência de dados essenciais, a exemplo do que acontece com o dataset "TPL_PF_NASCIMENTO_ERRADO", que não apresenta colunas das variáveis/características nomeadas/identificadas, podendo redundar, assim, em leituras equivocadas das informações nele contidas. Considera-se, portanto, imprescindível que o conjunto de dados que suportam as recomendações e que deverão orientar a análise e a atuação das áreas técnicas sejam qualificados para tais propósitos, em versão final.
A equipe de fiscalização concorda com o pedido de dilação do prazo sugerido na proposta de encaminhamento.

XIII) EXCLUSÃO DE DADOS DE ÓBITO NO CNIS SEM REFLEXO EM PENSÕES JÁ CONCEDIDAS.
Situação encontrada
Utilizando-se a amostra de alterações em 300.000 NITs, foram encontrados 18 benefícios de pensão por morte em que o instituidor do benefício possuía uma data de óbito registrada no Cnis e, após rotinas de alteração, o óbito desse instituidor foi excluído, mas a pensão associada a ele continua sendo paga.
Ilustrando a situação, cita-se o caso da senhora S. de B. C., titular do NIT 16756689860 e de CPF 014.***.***-79, que possuía no Cnis a data de óbito como 24/10/2015 e, baseado nos dados desse NIT, foi concedido o benefício 1740376967 de pensão por morte a titular T. M. de B. T., titular do NIT 05494717232 e de CPF 236.***.***-22 com data de despacho em 01/03/2017. Porém, também em 01/03/2017, a data de óbito registada para o NIT 16756689860 foi excluída e o benefício associado a esta condição de óbito não foi revisado, tendo seu pagamento mantido ainda em 2022.
Figura 4: Dados cadastrais do NIT 16756689860 em 07 de março de 2022
Fonte: consulta ao Portal Cnis em 07 de março de 2022.
Figura 5: Benefício de pensão por morte ativo em 07 de março de 2022
Fonte: consulta ao Portal Cnis em 07 de março de 2022.
Critério
Lei 8.213/91, Arts. 29-A e 74.
Análise 
Os dados do Cnis estão em constante atualização devido à possibilidade dada pelo § 2º do art. 29-A da Lei 8.213/9, que informa que o segurado poderá solicitar, a qualquer momento, a inclusão, a exclusão ou a retificação de informações constantes do Cnis, com a apresentação de documentos comprobatórios dos dados divergentes, conforme critérios definidos pelo INSS.
Em que pese as alterações do Cnis serem constantes e necessárias, faz-se necessário que alterações realizadas que afetem benefícios previamente concedidos com base nos dados anteriores sejam revistas sob pena de esses benefícios não serem mais passíveis de manutenção.
Evidências 
Arquivos com resultado dos cruzamentos: TPL_PF_ALTERACAO_INDEVIDA_OBITO.CSV
Gerado pelo script: TPL_PF_ALTERACAO_INDEVIDA_OBITO.sql
Possíveis causas 
Não estabelecimento de uma rotina que verifique eventuais consequências após alteração dos dados do Cnis e seus reflexos em benefícios já concedidos.
Possíveis efeitos 
Manutenção indevida de pagamentos a benefícios que foram concedidos indevidamente.
Análise dos comentários dos gestores
Após o envio do relatório preliminar o gestor encaminhou em 28 de maio de 2022manifestação sobre a situação encontrada, confome pode se observar na nota técnica conjunta 7528917/2022/CGAIS/CGRD/MOB/CGAUT (peça 127) :
ESTABELEÇA, NO PRAZO DE 90 DIAS, ROTINA DE REVISÃO DA FOLHA PREVIDENCIÁRIA APÓS ALTERAÇÃO DE DADOS NO CNIS QUE FORAM DETERMINANTES PARA A CONCESSÃO DO BENEFÍCIO
Informamos que para cumprimento deste objetivo, tornam-se necessárias ações de mais de uma área técnica da Diretoria de Benefícios e Relacionamento com o Cidadão. 
Dessa forma, solicita-se dilação do prazo sugerido, para que tal implementação possa ocorrer em 2023, tendo em vista que as áreas já possuem planejamentos definidos para 2022, cujas ações, em grande maioria, serão implementadas em 2022 para atendimento à determinações de Acórdãos desta Corte de Contas, bem como de relatórios da CGU já estabelecidos anteriormente, conforme exemplos: Acórdãos 1293/2019 TCU, Acórdão 12162/2018 TCU, Acórdão 666/2013, Relatório Avaliação Final 826370 CGU.
Finalmente, em consulta preliminar às mídias compartilhadas, foi constatado que alguns dos achados estão consolidados em planilhas com a ausência de dados essenciais, a exemplo do que acontece com o dataset "TPL_PF_ALTERACAO_INDEVIDA_OBITO", que não apresenta colunas das variáveis/características nomeadas/identificadas, podendo redundar, assim, em leituras equivocadas das informações nele contidas. Considera-se, portanto, imprescindível que o conjunto de dados que suportam as recomendações e que deverão orientar a análise e a atuação das áreas técnicas sejam qualificados para tais propósitos, em versão final.
Observa-se a preocupação do gestor em resolver o problema através da implementação de rotinas de revisão da folha previdenciária após a alteração de dados do Cnis que foram determinantes para a concessão do benefício.
Em que pese a implementação de tais rotinas não é algo trivial, e já existe um rol de atividades planejadas para 2022, a equipe de fiscalização concorda com a dilação de prazo solicitada para a implementação da determinação.

XIV) LANÇAMENTO DE RELAÇÃO PREVIDENCIÁRIA NO CNIS CUJA DATA DE INÍCIO DA RELAÇÃO É ANTERIOR A ABERTURA DA EMPRESA
Situação encontrada
Utilizando-se a amostra de vínculos, remunerações e contribuições dos 300.000 NITs enviados, foram encontradas 464 relações previdenciárias onde a data de início da relação é anterior a data de abertura da empresa.
Ilustrando a situação, cita-se o caso o NIT 1032887103, o qual possui uma relação previdenciária com a URBS IMOBILIÁRIA S/A, com data de início em 25 de julho de 1966, entretanto essa empresa, de acordo com a Receita Federal teve sua abertura datada de dezembro de 1969, 40 meses depois.
Figura 6: Extrato previdenciário do NIT 1032887103 em 19 de abril de 2022
 Fonte: consulta ao Portal Cnis em 19 de abril de 2022.
Figura 7: Situação cadastral da empresa URBS IMOBILIÁRIA S/A
 Fonte: consulta ao Portal da Receita em 19 de abril de 2022.
Situação análoga acontece com o NIT 12878501405, o qual possui uma relação previdenciária no Cnis com a empresa FERRACA E MORAIS LTDA iniciada em primeiro de dezembro de 2000 e finalizada em primeiro de outubro de 2004, entretanto, segundo a Receita Federal a empresa em questão só foi aberta em maio de 2001, cinco meses depois.
Figura 8: Consulta remunerações do NIT 12878501405
 Fonte: consulta ao Portal Cnis em 19 de abril de 2022.
Figura 9: Situação cadastral da empresa FERRACA E MORAIS LTDA
 Fonte: consulta ao Portal da Receita em 19 de abril de 2022.
Critério
A data de início de uma relação previdenciária entre um prestador de serviço e uma empresa com CNPJ registrado no Cnis não deve ser anterior a data de abertura da empresa. 
Análise 
Conforme citado pelo INSS (peça 20, p 11) , o próprio Cnis já efetua alguns tratamentos que geram alertas e pendências, dentre eles vemos o PADM-EMPR - Inconsistência temporal, admissão anterior ao início da atividade do empregador. Tal indicador é aplicado quando "a data de admissão do vínculo é anterior a data de existência da empresa registrada no cadastro de pessoas jurídicas da RFB. Pode ocorrer pelo fato de o início da atividade da empresa ser anterior a data de sua formalização. O tratamento é de acordo com a documentação comprobatória apresentada pelo segurado".
Dentre esse rol de 464 relações previdenciárias com data de início anterior a da abertura da empresa, foram identificados casos onde existia um acerto do tipo "AVRC-DEF Acerto confirmado pelo INSS", tanto como foram identificados casos sem nenhum acerto ou nenhum indicador de alerta ou pendência.
Analisando a diferença em dias entre a data de início da relação e a data de abertura da empresa, 101 casos (21,76%) representam uma diferença superior a 50 dias, enquanto 363 casos (78,23%) representam uma diferença menor ou igual a 50 dias.
Cumpre informar que para essa análise foram consideradas apenas relações previdenciárias onde as empresas envolvidas eram matrizes e não passaram por qualquer processo de cisão, fusão ou incorporação. 
Evidências 
Arquivo com resultado do cruzamento: TPL_VRC_VINCULO_ANTERIOR_ABERTURA.CSV
Gerado pelo script: TPL_VRC_VINCULO_ANTERIOR_ABERTURA.sql
Possíveis causas 
Falha na implementação do indicador PADM-EMPR Inconsistência temporal, admissão anterior ao início da atividade do empregador.
Incorporação de dados com problema na origem do dado.
Possíveis efeitos 
A aceitação de uma relação previdenciária com início anterior a da abertura da empresa pode levar a um computo correto no tempo de benefício do segurado, levando a uma concessão incorreta de benefício.
Análise dos comentários dos gestores
Após o envio do relatório preliminar o gestor encaminhou em 28 de maio de 2022 manifestação sobre a situação encontrada, confome pode se observar na nota técnica conjunta 7528917/2022/CGAIS/CGRD/MOB/CGAUT (peça 127) :
REVISE, NO PRAZO DE 180 DIAS, OS REGISTROS DE ELOS COM OS INDÍCIOS ABAIXO ELENCADOS, PROVIDENCIANDO, QUANDO POSSÍVEL, A IMPLEMENTAÇÃO DE CONTROLES PARA EVITAR NOVAS OCORRÊNCIAS E A QUALIFICAÇÃO DO CADASTRO: 
RELAÇÕES PREVIDENCIÁRIAS ONDE A DATA DE INÍCIO DA RELAÇÃO É ANTERIOR A DATA DE ABERTURA DA EMPRESA (5.14) 
Primeiramente convém esclarecer que é a camada "Extrato CNIS" o processo responsável por consolidar e disponibilizar as informações laborais e previdenciárias do trabalhador, constantes do CNIS, de forma parametrizável. Consolida e agrupa as informações das diversas fontes de informação, sendo que esse processo leva em conta a vigência das fontes que alimentam o CNIS, para efeitos de cálculo de prevalência entre as fontes.  
Essa camada aplica regras de prevalência, organiza e disponibiliza informações do CNIS, que são consultadas pelo INSS por meio do Portal CNIS, que possui Indicadores que atendem às necessidades de controle quando da identificação de inconsistências que possam impactar no reconhecimento desses direitos. 
Os Indicadores apontam para a necessidade de validação das informações, demandando a comprovação dos dados pendentes por parte do segurado, mediante a apresentação da documentação correlata, de acordo com critérios definidos pelo INSS, conforme estabelecido na Lei nº 8.213, de 1991, em seu art. 29-A, § 2º.
Cabe apontar que existem 3 (três) tipos de Indicadores: 
a) Indicadores de Acerto já efetuado: apenas indicam que um acerto foi efetuado anteriormente em determinado vínculo, remuneração, contribuição ou período de atividade, para que seja observada, quando necessária nova alteração, a existência do acerto anterior e as possíveis implicações que isso trará; 
b) Indicadores de Alerta: quando uma informação apresenta um "Indicador" que não é "Pendência", pode demandar ou não uma ação pelo INSS. Por exemplo, o IEAN (Indicador Exposição Agentes Nocivos) , num período de vínculo empregatício, norteia um possível enquadramento para fins de aposentadoria especial, mas não implica em conversão automática do período especial em período comum. Caso não ocorra o enquadramento, o período será computado como comum; e 
c) Indicadores de Pendência: quando da indicação de pendência, será necessário atualizar a informação no Portal CNIS para que ocorra a liberação e utilização da informação pelos sistemas de benefícios.
Como visto, no caso de Indicadores de pendências, o INSS exige, na maioria dos casos, a validação do dado pelo segurado, mediante apresentação da documentação comprobatória.
Para exemplificar, podemos citar os seguintes indicadores: 
PEXT - Extemporaneidade: indica a existência de vínculo empregatício extemporâneo ou de remunerações extemporâneas de contribuintes individuais prestadores de serviços a Empresas; 
PVIN-IRREG - Situação Irregular: a marcação de um vínculo como irregular é resultado de uma apuração de fraude comprovada pelo Monitoramento ou Auditoria. Nessas situações o vínculo não é utilizado para nenhum fim previdenciário; 
PVIN-OBITO - Data de admissão posterior ao óbito do filiado: indica a existência de vínculo com data de admissão posterior à data de óbito registrada no CNIS. Assim, deve ser confirmado se realmente existe o óbito e se a data foi informada corretamente no CNIS; 
PADM-EMPR - Inconsistência temporal, admissão anterior ao Início da Atividade do Empregador: a data de admissão do vínculo é anterior à data de existência da empresa registrada no cadastro de Pessoas Jurídicas da RFB. Pode ocorrer pelo fato de o início da atividade da empresa ser anterior à data de sua formalização. O tratamento é de acordo com a documentação comprobatória apresentada pelo segurado; 
PADM-EMPR - Inconsistência temporal, admissão posterior ao fim da Atividade do Empregador: a data de admissão do vínculo é posterior à data de encerramento da empresa registrada no cadastro de pessoas jurídicas da RFB. O tratamento é de acordo com a documentação comprobatória apresentada pelo segurado; 
PRES-EMPR - Inconsistência temporal, rescisão anterior ao Início da Atividade do Empregador: a data de rescisão do vínculo é anterior à data de existência da empresa registrada no cadastro de pessoas jurídicas da RFB. Pode ocorrer pelo fato de o início da atividade da empresa ser anterior à data de sua formalização. O tratamento é de acordo com a documentação comprobatória apresentada pelo segurado; 
PRES-EMPR - Inconsistência temporal, rescisão posterior ao fim da atividade do Empregador: a data de rescisão do vínculo é posterior à data de encerramento da empresa registrada no cadastro de pessoas jurídicas da RFB. O tratamento é de acordo com a documentação comprobatória apresentada pelo segurado; e 
PRPPS - Regime Previdenciário RPPS presente em Vínculo Tipo Empregado: indica ter sido informada, pelo empregador, a existência de período de RPPS em parte ou na totalidade do vínculo. Esse indicador também é apresentado para vínculos de trabalhadores não vinculados ao RGPS, mas com direito ao FGTS, informados na GFIP com a "categoria 03" - trabalhador não vinculado ao RGPS, mas com direito ao FGTS.
Também podem ser citadas as seguintes pendências em contribuições e períodos de atividade:
PREC-PMIG-DOM - Rec. inclusive sal. mat., e/ou período declarado empregado doméstico sem registro de vínculo: pendência atribuída às contribuições de empregado doméstico por falta do vínculo correspondente; 
PREC-FACULTCONC - Rec. ou período atividade de contribuinte facultativo concomitante com outro TFV (Tipo de Filiado no Vínculo) : pendência atribuída ao período de contribuição como facultativo em concomitância com eventos que descaracterizam a condição de facultativo. Impede a disponibilização das contribuições para os sistemas de benefícios e, portanto, deverá ser observada a concomitância com contribuições em outras categorias, vínculos em aberto, benefícios ativos (espécies 31 e 91) , períodos de CI Rural e períodos de segurado especial; 
PREC-MENOR-MIN - Recolhimento abaixo do valor mínimo: pendência atribuída aos períodos de contribuições formados com contribuições recolhidas em valores abaixo do mínimo permitido. Será retirada com o pagamento das diferenças das contribuições; 
PREC-FBR - Rec. facultativo baixa renda não validado/homologado: pendência atribuída aos períodos de contribuições como facultativo baixa renda, para os quais não houve validação automática das contribuições ou foram validadas através do SARCI e, posteriormente, invalidadas em virtude da concomitância com contribuições em outras categorias, vínculos em aberto, benefícios ativos (espécies 31 e 91) , períodos de CI Rural e períodos de segurado especial; 
PREC-FBR-ANT - Rec. do facultativo baixa renda anterior a comp. 09/2011: pendência atribuída às contribuições recolhidas com código de pagamento de baixa renda em competências anteriores a 09/2011; e 
PREC-LC123-ANT - Recolhimento com código da LC 123 anterior à competência 04/2007: pendência atribuída às contribuições recolhidas com código de pagamento da Lei Complementar nº 123/2006, em competências anteriores a 04/2007.
Para os períodos de segurado especial, são adotadas as seguintes pendências: 
PSE-POS - Período Segurado Especial Positivo; 
PSE-NEG - Período Segurado Especial Negativo; 
PSE-PEN - Período Segurado Especial Pendente.
Assim, chamamos a atenção para os Indicadores PVIN-IRREG, PADM-EMPR, PREM-EMPR, PVIN-OBITO. Ou seja, nota-se que o INSS já adota controles internos sistêmicos para que as informações fiquem marcadas, no CNIS, com pendência de comprovação, dependendo de confirmação por servidor do INSS, conforme documentação apresentada pelo segurado, para que possam ser utilizadas na concessão de benefícios.
Cabe frisar que o INSS não tem responsabilidade pela entrada de dados equivocados ou inconsistentes em bases de dados diversas, que são de gestão de outros órgãos governamentais. Inclusive, a depender da avaliação que será realizada pela Instituição com base nas amostras apresentadas pelo TCU, haverá a necessidade de transferência de responsabilidade.
Todavia, esclarecemos que as amostras serão avaliadas.
O encaminhamento enviado pelo gestor atende a expectativa da equipe de fiscalização, dessa sorte a equipe irá aguardar a avaliação quanto a implantação ou não de novos controles findado o prazo da determinação. 

XV) VOLUME DE CRIAÇÃO DE INSCRIÇÕES NO ECOSSISTEMA CNIS
Situação encontrada 
Verificou-se um acréscimo de 29.768.871 de inscrições (Nits) entre a extração de Cnis-PF de julho de 2021 e a de abril de 2022, isto é, o cadastro de pessoas físicas do Cnis passou de 416.528.080 para 446.296.951 de números identificadores diferentes, um acréscimo de 7.14% em apenas nove meses.
Tomando-se o histórico dos últimos cinco anos por data de cadastro na fonte, estima-se um volume mensal médio de quase 1 milhão de novas inscrições por mês, com um pico de 26 milhões de inscrições cadastradas apenas em setembro de 2021, na fonte Cnis. A Tabela 12 apresenta um resumo acerca da criação de Nits no período analisado.
Tabela 12: Inscrições cadastradas por mês, nos últimos cinco anos, por fonte de cadastro
	Descrição
	CadSus
	Cnis
	Pasep
	Pis
	Total

	Em média
	      279.000 
	599.014
	11.149
	62.672
	951.835

	Máximo em um mês
	466.426
	25.680.751
	58.888
	143.267
	25.967.682

	Mínimo em um mês
	71.570
	59.210
	1.651
	9.765
	255.999

	Total, com cadastro entre 3/2017 e 3/2022
	17.018.981
	36.539.837
	680.083
	3.823.008
	58.061.909

	Total, com cadastro entre 8/2021 e 3/2022
	2.742.696
	26.348.341
	46.241
	329.026
	29.466.304

Fonte: elaboração própria, com dados do CNIS de abril de 2022; agrupou-se por data de cadastro na fonte (DT_CADASTRO_PF_FONTE) e por fonte de origem (CS_FONTE_ORIGEM_NIT) , com filtro para datas entre de março de 2017 a março de 2022.
Considerando a possibilidade de ter havido um evento extraordinário em setembro de 2021 na fonte Cnis, imputou-se um volume de 100 mil Nits cadastrados para esse mês, para essa fonte, chegando-se a um volume mensal médio de 532.478 novas inscrições por mês, nos últimos cinco anos.
Assim, em média, de 6 a 12 milhões de inscrições novas foram cadastradas no Cnis ou seus sistemas origem, por ano, nos últimos cinco anos. Esse crescimento contribui para que o volume total de inscrições no Cnis-PF, atualmente em mais de 446 milhões, tenda a continuar aumentando muito acima de projeções de crescimento populacionais oficiais, tornando a base cada vez mais volumosa e complexa.
Critérios
Lei 8.213, de 24 de julho de 1991, art. 29-A, c/c Decreto 3.048/1999, art. 19.
Segundo projeções do IBGE, a população brasileira está em cerca de 214 milhões de pessoas em 2022 e cerca de 3 milhões de nascidos vivos são registrados por ano no Brasil.
O Decreto 9.094/2017, art. 5º-A (incluído pelo Decreto 9.723/2019) , que instituiu o CPF como instrumento suficiente e substitutivo da apresentação de outros documentos do cidadão no exercício de obrigações e direitos ou na obtenção de benefícios, incluindo NIT, PIS e Pasep.
A qualidade de dados estruturados é tratada pela ISO/IEC 25012:2008 (ainda não adotada nacionalmente pela ABNT) e existe extensa literatura sobre boas práticas na guarda, uso e manipulação de dados, assim como sobre critérios para avaliação da qualidade de dados.
Análise
A situação relatada demonstra que a emissão de um novo número identificador pelas diversas fontes de cadastro do Cnis pode não estar levando em consideração a existência de um cadastro anterior para aquela pessoa, não se tratando apenas de problemas históricos.
A situação de mais de uma inscrição ter sido emitida para uma pessoa é prevista nas regras negociais do Cnis, que realiza tratamento com vistas a promover o reconhecimento de elos, que são associações entre Nits de uma mesma pessoa. Este procedimento ocorre tanto no âmbito do Cnis, como também das outras entidades cadastradores, como o INSS (dados de previdência) , a Caixa Econômica (PIS e NIS) e o Banco do Brasil (Pasep) .
Não obstante a possibilidade de tratamento a posteriori, a emissão de novos números identificadores de forma descontrolada no ecossistema Cnis leva a riscos elevados de governança de dados e torna a base cadastral cada vez mais volumosa e complexa, prejudicando a obtenção de direitos e benefícios pelos cidadãos, bem como os controles de gestores e órgãos externos.
Evidências
Arquivos com resultado dos testes: TPL_CNIS_PF_VOLUME_DADOS.csv; TPL_CNIS_PF_VOLUME_DADOS_CONSOLIDADO.csv.
Gerados pelo script: TPL_CNIS_PF_VOLUME_DADOS.sql.
Possíveis causas
Falhas nos controles de TI do Cnis e dos sistemas que o alimentam; multiplicidade de fontes de emissão de cadastros de pessoa física no Cnis (INSS, Caixa, BB, Ministério da Saúde etc.) e bases de origem (NIT, Pis, Pasep, CadSus) , permitidos pela legislação; possibilidade de cada uma dessas fontes gerarem inscrições, com regras e processamento próprios.
Possíveis efeitos
Problemas no cadastro de novas inscrições prejudicam a identificação unívoca de pessoas, podendo levar a pagamentos irregulares de benefícios ou a não concessão de um benefício devido.
Complexidade e volume de dados muito maiores que o necessário.
Análise dos comentários dos gestores
Após o envio do relatório preliminar o gestor encaminhou em 28 de maio de 2022 manifestação sobre a situação encontrada, confome pode se observar na nota técnica conjunta 7528917/2022/CGAIS/CGRD/MOB/CGAUT (peça 127) :
IMPLEMENTE, NO PRAZO DE 180 DIAS, SOLUÇÃO PARA MINIMIZAR A EMISSÃO DE NOVAS INSCRIÇÕES PARA UMA PESSOA JÁ CADASTRADA NO ECOSSISTEMA CNIS, AVALIANDO A POSSIBILIDADE DE INCLUIR A OBRIGATORIEDADE DO REGISTRO DO CPF PARA EMISSÃO DE NOVAS INSCRIÇÕES.
Esclarecemos que o CPF já é obrigatório no ato de cadastramento de NIT Previdência e também na atualização via requerimento pelo servidor do INSS. 
Quanto a possibilidade de incluir a obrigatoriedade do CPF, esclarecemos que Não há como implementar para todas as inscrições, visto que existem inscrições de menores de 18 anos, que não necessariamente precisam de CPF como nos casos de criança do salário-maternidade, dependente não titular de pensão/reclusão e implantação de decisões judicial/recursal. 
Cumpre destacar que a determinação pede para que o gestor implemente solução para minimizar a emissão de nova inscrições para uma pessoa já cadastrada no Cnis, avaliando a possibilidade de incluir a obrigatoriedade do registro do CPF para emissão de novas inscrições.
O objetivo da determinação é evitar que a mesma pessoa possua diversos NITs e não tornar o campo CPF obrigatório, a adoção de tal medida depende da avaliação de conveniência e oportunidade do gestor, em sua discricionariedade, o que é pedido por esta equipe de fiscalização é uma solução que reduza a emissão de novas inscrições para uma pessoa que já possui inscrição NIT.
Conclusão da equipe
A manutenção das deficiências nos controles que deveriam garantir a não emissão de novas inscrições para uma pessoa já cadastrada ocasiona uma complexidade crescente à base cadastral de pessoas físicas do Cnis.
Proposta de encaminhamento
Determinar ao Instituto Nacional do Seguro Social e à Empresa de Processamento de Dados da Previdência Social, com fundamento no art. 4º da Resolução-TCU 315/2020, que implementem, no prazo de 180 dias, em observância ao art. 29-A da Lei 8.213/1991, c/c art. 19 do Decreto 3.048/1999, solução para minimizar a emissão de novas inscrições para uma pessoa já cadastrada no ecossistema Cnis, avaliando a possibilidade de incluir a obrigatoriedade do registro do CPF para emissão de novas inscrições, aos moldes do disposto no art. 5º-A do Decreto 9.094/2017.

XVI) FALHAS NA EXECUÇÃO CONTRATUAL DO SERVIÇO DE TECNOLOGIA PARA GARANTIA DA CONTINUIDADE DOS SERVIÇOS PREVIDENCIÁRIOS 
Situação encontrada
O serviço de processamento de dados e sustentação de sistemas em produção, provido por meio do Contrato 20/2020, encontra-se vencido e sem renovação.
A cláusula décima primeira do Contrato 20/2020, que garante ao INSS acessar, diretamente e sem custos adicionais, as bases de dados previdenciárias armazenadas nos sistemas desenvolvidos, mantidos ou hospedados pela Dataprev, não foi implementada durante a vigência do contrato.
Critérios
Lei 8.666, de 21 de junho de 1993.
Contrato INSS 20/2020, cláusula décima primeira.
Acórdão TCU 859/2006-Plenário
Análise
A Dataprev é a responsável pelas principais soluções de tecnologia utilizadas pelo INSS para realizar a operacionalização da concessão e manutenção de benefícios previdenciários e assistenciais.
Por meio do Contrato INSS 20/2020 (peça 81) o INSS contratou a Dataprev para a realização de serviços de tecnologia da informação e comunicação, visando atendimento às necessidades finalísticas da Autarquia, de modo a assegurar a continuidade dos serviços previdenciários prestados à sociedade brasileira. O valor mensal estimado do contrato é de R$ 43.307.170,44, perfazendo o valor anual estimado de R$ 519.686.045,33. 
O Contrato INSS 20/2020 foi firmado em 20 de novembro de 2020 em substituição ao contrato 49/2018, que, apesar de poder ter sido prorrogado até 2023, foi encerrado para posterior celebração de novo contrato de mesma natureza.
Conforme o contrato, a solução é composta pelos serviços abaixo, que integram e viabilizam a plataforma previdenciária:
processamento de dados e sustentação de sistemas em produção;
desenvolvimento de sistemas em Java, inclusive extrações de dados;
acesso remoto à rede intranet e sistemas corporativos via VPN;
serviço de consultas on-line a dados previdenciários por meio de APIs;
assistente virtual (Chatbot) .
É objeto da contratação o provimento das seguintes soluções de processamento:
atendimento ao cidadão;
reconhecimento de direito;
pagamento de benefícios;
perícia médica
O contrato assinado possuía vigência de 20 de novembro de 2020 a 20 de novembro de 2021, correspondente adoze meses. Por meio do primeiro termo aditivo (peça 83) , o contrato 20/2020 foi prorrogado pelo período de sete dias, de 20 de novembro de 2021 a 26 de novembro de 2021, e, após essa data, não sofreu mais nenhum aditivo, tendo se encerrado por ausência de prorrogação.
Em que pese o Cnis ser uma das principais ferramentas para o reconhecimento de direito, esta não se encontra, até o momento da confecção desse relatório, amparada por um contrato para garantir a sua manutenção. 
A fim de entender alguns aspectos da relação entre o INSS e a Dataprev a equipe de fiscalização emitiu o Ofício de Requisição 05-114/2021-TCU/SEFIP (peça 73) solicitando, dentre outras informações, a quantidade e o volume de recursos gastos referentes a apurações especiais solicitadas pelo INSS à Dataprev, por ano, nos últimos 5 anos (item "h" do ofício) . 
Em resposta inicial dada por meio do Despacho DTI de 15/2/2022 (peça 84) , o INSS informou que "[...] os itens b, c, d, e e h, necessitarão de atuação junto à Dataprev, sendo que a empresa solicitou um prazo até o dia 21/02/2022, para o envio das informações necessárias que subsidiarão na conclusão das respostas dos itens citados".
Sobre o fato de o INSS necessitar de atuação da Dataprev para encaminhar resposta dos itens solicitados, em uma relação contratual não é esperado que o contratante precise consultar o contratado para que se informe quanto que foi pago para determinado serviço, como foi no caso do item "h", onde foi perguntado o valor pago pelo INSS a título de apurações especiais nos últimos 5 anos. A fiscalização do contrato administrativo, conforme a Lei 8.666/1993 não é uma opção discricionária do contratante, trata-se de um poder-dever. Conforme Acórdão TCU 859/2006-Plenário, de relatoria do Ministro Marcos Vinicios Vilaça, a negligência no exercício da fiscalização de contrato atrai responsabilidade por danos.
Em nova resposta ao questionamento sobre o valor gasto em apurações especiais, o INSS se manifestou novamente por meio do Despacho DTI de 24/2/2022 (peça 106) informando que "de acordo com as respostas do itens b e h apurações 2017 a 2021 inclui-se todas as demandadas de apuração especial, por ano, cadastradas pelo INSS entre 2017 e 2021, incluindo: número da demanda, título, descrição, cliente, data de envio, solicitante, PA por tipo e custo e os itens faturáveis".
Entendendo que o questionamento feito pela equipe de auditoria não foi respondido, foi enviado o ofício de requisição 07-114/2021-TCU/SEFIP (peça 101) , reiterando os pedidos do ofício de requisição 05-114/2021-TCU/SEFIP.
Em resposta à reiteração, o INSS se manifestou por meio do despacho DTI de 4/4/2022 (peça 111) , encaminhando a mesma resposta enviada em 24/2/2022.
Em 25/4/2022 o INSS se manifestou novamente sobre o Ofício de requisição 07-114/2021-TCU/SEFIP (peça 73) por meio da nota técnica conjunta 1/2022/DIBEN/DTI/INSS (peça 115) . Sobre o questionamento quanto ao valor gasto em demandas de natureza da apuração especial, o INSS informou que foram realizadas nos últimos 5 anos 253 demandas, dessas 119 foram realizadas a custo zero e as demais custaram ao Instituto R$ 1.850.099,16 (um milhão, oitocentos e cinquenta mil e noventa e nove reais e dezesseis centavos) . Apesar de solicitado por esta equipe de auditoria que o valor fosse informado agrupado por ano, o órgão informou apenas o valor total, o que dificultou a análise de possível descumprimento do Contrato 20/2020, que prevê custo zero para as apurações.
No intuito de entender a ação do INSS enquanto gestor do Contrato 20/2020 com a Dataprev, a equipe de fiscalização questionou no Ofício de Requisição 05-114/2021-TCU/SEFIP (peça 73) , dentre outros itens, que se informassem as sanções contratuais adotadas pelo INSS em decorrência de eventuais solicitações não atendidas pela Dataprev.
Em resposta dada por meio do Despacho DTI de 15/2/2022 (peça 84) , o INSS informou que "quanto às sanções contratuais, não houve até o presente momento manifestações formais das áreas de negócio do INSS, quanto a indisponibilidade de acesso aos dados estruturados do CNIS. As sanções ocorridas, foram por indisponibilidades dos sistemas como um todo".
Não satisfeita com a resposta, a equipe de fiscalização solicitou no ofício de requisição 07-114/2021-TCU/SEFIP (peça 101) que o INSS informasse quais foram as sanções contratuais ocorridas.
Em resposta dada pelo despacho DTI de 4/4/2022 (peça 111) em atendimento ao ofício de requisição 07-114/2021-TCU/SEFIP (peça 101) , o INSS não respondeu ao questionamento do TCU sobre quais sanções foram aplicadas a Dataprev.
Por meio da nota técnica conjunta 1/2022/DIBEN/DTI/INSS (peça 115) , o INSS se manifestou em 25/4/2022 sobre as sanções aplicadas à Dataprev, informando que "entre 2017 e 2021 foram aplicadas 21 glosas de natureza contratual no montante de R$ 12.563.988,39".
A fim de analisar os impactos na política pública previdenciária, a equipe de fiscalização questionou no Ofício de Requisição 05-114/2021-TCU/SEFIP (peça 73) , dentre outros itens, que se informassem (item "e" do ofício) as solicitações feitas pelo INSS e que não foram atendidas pela Dataprev, bem como solicitou que o INSS informasse (item "f" do ofício) eventuais impactos na gestão da política pública previdenciária em decorrência de solicitações não atendidas pelo item "e".
Em resposta dada por meio do Despacho DTI de 24/2/2022 (peça 106) , o INSS informou para o item "e" que "foram consideradas as demandas homologadas as demandas homologadas e não homologadas", e que valia "destacar acerca dos diferentes contextos em que os contratos foram homologados nos últimos 5 anos". Sobre o item "f", o INSS afirmou por meio do despacho DTI de 15/2/2022 (peça 84) que "do ponto de vista da competência do INSS não há impacto, uma vez que as demandas estão sendo atendidas de acordo com as necessidades apontadas ou as demandas estão em constantes evoluções para os ajustes necessários".
Tendo em vista que no Despacho CGAIS (peça 20, p.2) o INSS relatou a este tribunal que "a Dataprev necessitaria de autorização do cliente para remover equipes do eSocial, Benefício Emergencial e Auxílio Emergencial para atender as demandas de extração realizadas pelo TCU", tendo também em vista que no despacho CGAIS (peça 20, p. 3) o INSS informou a esse tribunal que "a Dataprev necessitaria realocar uma equipe de desenvolvimento com conhecimento, mediante a retirada de servidores de atividades estratégicas do governo para atender as requisições do TCU" (grifo nosso) , a equipe de fiscalização resolveu reiterar o questionamento por meio do ofício de requisição 07-114/2021-TCU/SEFIP (peça 101) a fim de entender a existência ou não de impacto na política pública previdenciária em decorrência de eventuais demandas do INSS não atendidas pela Dataprev.
Em 25/4/2022 o INSS respondeu os questionamentos da reiteração por meio da nota técnica conjunta nº 1/2022/DIBEN/DTI/INSS (peça 115) afirmando:
Em relação aos solicitado no item F, observa-se que de fato se faz necessária a correta apreciação do que fora inicialmente dito pelas áreas técnicas. 
Não se pode olvidar que o escopo de trabalho de cada equipe de desenvolvimento implica em comprometimento da mão de obra relativa àquele sistema por um determinado período. Quando do surgimento de demandas de natureza emergencial - sejam extrações, ou necessidades iminentes de adequação legal ou por força judicial, via de regra ocorre uma reavaliação de prioridades, de modo a conciliá-las da melhor maneira possível, não comprometendo a implementação já em curso das políticas públicas geridas pela autarquia, bem como o planejamento acordado entre INSS e Dataprev.
Portanto, embora o surgimento de novas e imprevistas demandas gere impacto, a repriorização das demandas e a gestão do seu conjunto também incumbe à gestão da política pública, uma vez que as necessidades relativas a este objetivo são constantemente alteradas, seja por direcionamentos dados pelo próprio Instituto, seja por política governamental, seja por decisões ou atos externos que demandem alteração na operacionalização destas políticas.
No caso específico das solicitações relativas ao CNIS, o exposto pela CGAIS nos mencionados despachos, demonstra a situação "no terreno" como popularmente se diz, é o retrato da realidade pura, uma vez que as equipes da Dataprev que atenderiam as respectivas extrações já estavam previamente alocadas, em função do planejamento acordado, com as demandas relativas ao eSocial, Benefi¿cio emergencial e Auxi¿lio Emergencial.
Por fim, especificamente em relação às demandas não atendidas citadas no item "e" do ofício 05-114/2021/TCU-SEFIP, quando alegado pela Dataprev a impossibilidade técnica para atendimento a demanda por esgotamento das equipes de desenvolvimento disponíveis, o INSS tem, rotineiramente superado estas limitações ou buscado formas alternativas de fazê-lo de modo a mitigar seu impacto na operacionalização da política pública sob gestão do órgão, repriorizando demandas e acomodando as soluções dos desafios mais prementes.
Analisando as respostas dadas pelo INSS observa-se que o contrato não foi devidamente executado e que cláusulas contratuais deixaram de ser cumpridas.
Observa-se que o próprio INSS já havia indagado a Dataprev quanto ao não cumprimento de cláusulas contratuais, conforme Ofício Dataprev N. 2622/2020/CGPR/PR (peça 111, pp. 29-30) :
1. Cumprimentando-a, cordialmente, em atenção ao documento em referência, em que esse órgão reitera o contido no Ofício SEI n. 7/2020/DPLAN/CGOV/DTI-INSS - que notifica essa Empresa para manifestação quanto à alegação de descumprimento da Cláusula 6ª-B do Oitavo Termo Aditivo ao contrato n. 49/2018, a qual versa sobre o acesso aos dados previdenciários, relatórios e extrações -, informamos, de acordo com o posicionamento da Superintendência de Relacionamento Comercial e Mercados - SURC/DRN/PR desta Estatal, o que se segue. 
2. No que se refere à "Justificativa para o atraso de 8 meses para a disponibilização dos acessos ao SAS, com relação à vigência do oitavo termo aditivo;" e "Prazo para ajustes e correções dos problemas de desempenho reportados para o SAS e para a disponibilização da opção de download de dados;
Possíveis causas
Falta de planejamento contratual e baixa governança de TI para garantir a renovação do contrato a tempo e evitar que a prestação de serviços de tecnologia ofertada pela Dataprev seja executada sem contrato.
Falhas na fiscalização do contrato levaram a não implementação de cláusulas contratuais, sem a aplicação de sanções administrativas.
Possíveis efeitos
Não havendo garantia contratual da prestação de serviços tecnológicos que garantam a continuidade do Cnis e do serviço de reconhecimento de direito e de atendimento aos segurados, existe o risco de o serviço ser descontinuado ou não ser executado conforme previsão contratual, causando atraso nas concessões e piorando o atendimento ao segurado.
Conclusão da equipe
O INSS vem realizando despesas junto a Dataprev sem cobertura contratual. Passada a vigência do Contrato 20/2020, tendo em vista que ele findou sem aditivo de prorrogação de prazo, o INSS continua realizando pagamento pelos serviços prestados sem a cobertura contratual.
Não obstante a falta de cobertura contratual, resta evidenciado o descumprimento da cláusula contratual décima primeira do Contrato 20/2020, uma vez que passada toda a vigência do contrato as partes não implementaram a contento o acesso direto aos dados previdenciários, relatórios e extrações, de sorte que o INSS ainda paga a Dataprev por extrações que, conforme contrato, seriam isentas de custo.
Observa-se também a falta de planejamento no dimensionamento do contrato, uma vez que o surgimento de demandas emergenciais geram impacto nas demandas em andamento, levando o INSS a precisar repriorizar demandas frequentemente, e isso causa atraso nas entregas previstas gerando impacto no dia a dia dos segurados. O contrato entre o INSS e a Dataprev deveria comportar espaço para atendimento de demandas emergenciais, visto o cenário cotidiano de necessidades iminentes de adequações legais, judiciais ou mesmo emergenciais, sem que isso impacte a implementação em curso das demandas em andamento.
Proposta de encaminhamento
Determinar ao Instituto Nacional do Seguro Social - INSS e à Empresa de Processamento de Dados da Previdência Social - Dataprev, com fundamento no art. 4º da Resolução-TCU 315/2020, que:
Reestabeleçam, no prazo de 45 dias, contrato garantindo a correta prestação dos serviços de tecnologia da informação ora prestados pela Dataprev, conforme disposto na Lei 8.666/1993. 
Análise dos comentários dos gestores
Após o envio do relatório preliminar o gestor encaminhou em 28 de maio de 2022 manifestação sobre a situação encontrada, confome pode se observar no despacho da Coordenação-Geral de Licitações e Contratos (peça 126) :
Referente os pontos pertinentes a está Coordenação Geral temos:
Restabeleçam, no prazo de 45 dias, contrato garantindo a correta prestação dos serviços de tecnologia da informação ora prestados pela Dataprev, conforme disposto na Lei 8.666/1993 (item 5.16) : o novo contrato entre INSS e DATAPREV foi assinado em 25/05/2022 (contrato nº 30/2022) ;
Em que pese o gestor ter afirmado que um novo contrato entre o INSS e a Dataprev foi assinado em 25/05/2022, a equipe de auditoria concorda que a proposta de encaminhamento não é mais necessária. 

XVII) IMPOSSIBILIDADE DE ACESSO DIRETO A BASES DE DADOS PREVIDENCIÁRIAS POR PARTE DO INSS
Situação encontrada
Não existe forma direta do INSS fazer acesso a bases de dados previdenciárias armazenadas nos sistemas desenvolvidos, mantidos ou gerenciados pela Dataprev, de forma estruturada.
Também não existem atualmente na Dataprev ferramentas institucionais disponibilizadas para o INSS e demais órgãos interessados, como órgãos de controle, que possibilitem a consulta direta aos dados estruturados do "Cnis VRC" e de logs de alterações realizadas no Cnis.
Conforme Ofício 2.622/2020/CGPR/PR/Dataprev (peça 107) , enviado em resposta ao Ofício de Requisição 07-114/2021, iniciou-se a construção de ferramentas de acesso massivo a dados, como Data Lake, tendo sido apresentadas as informações que o INSS teria disponíveis no Data Lake em março de 2020. Porém, tais ferramentas ainda não foram finalizadas, tendo sido prejudicadas pela emergência de projetos relacionados à pandemia do novo coronavírus e outras demandas urgentes.
Critérios
Contrato 20/2020, cláusula décima primeira.
Lei 8.213, de 24 de julho de 1991, art. 29-A.
Decreto 10.995, de 14 de março de 2022.
Evidências
Conforme Nota Técnica Conjunta 1/2022/Dirben/DTI/INSS (peça 115) , enviada em resposta ao Ofício de Requisição 07-114/2021: 
Em atenção à reiteração transcrita no subitem acima, entendemos que os mecanismos tecnológicos disponíveis para a autarquia, em sentido amplo, vem atendendo as necessidades do negócio que sejam rotineiras e/ou cotidianas. Todavia, importa destacar que inexoravelmente ocorrerão, de modo excepcional, extrações de grande volume ou modeladas em parâmetros que extrapolam os que delimitam os mecanismos disponíveis 
Nesse sentido, quando se faz necessária extração de natureza especial, a mesma deverá ser requisitada à DTP. Ocorrendo todavia, a repetida necessidade de extrações especiais similares, as áreas técnicas avaliam a necessidade de adaptar os sistemas finalísticos para que o acesso direto aos dados recorrentemente necessários sejam providos por meio deles ou dos respectivos sistemas de informações gerenciais/BI, situação na qual, são solicitados o desenvolvimento de recursos e ferramentas que permitirão, à partir da homologação, o atendimento às demandas análogas à que motivou a solicitação, sem necessidade de extração de natureza especial.
Análise
O Contrato 20/2020 (peça 81) , em sua cláusula décima primeira, prevê que o INSS tem garantido, diretamente e sem custos adicionais, acesso às bases de dados previdenciários e armazenadas nos sistemas desenvolvidos, mantidos ou hospedados pela Dataprev. Tal previsão não é inédita visto que já existia na Cláusula 6ª-B do Oitavo Termo Aditivo ao Contrato 49/2018 e não foi implementada durante a vigência do Contrato 49/2018, tendo sido reeditada no Contrato 20/2020.
Tal acesso, conforme contrato, deveria ser implementado por meio de ferramenta suportada em Big Data que permita ao INSS realizar consultas e extrações dos dados de seus segurados. 
O contrato informa, ainda, que, caso a Dataprev não possua informação no Big Data, e enquanto a demanda de ingestão estiver em atendimento, deverá ser fornecida extração específica, conforme solicitação do INSS, sem custos adicionais.
Em que pese o INSS, gestor da política previdenciária, possuir a real necessidade de ter acesso direto aos dados dos seus segurados, somado ao fato de tal necessidade estar positivada no contrato celebrado entre as partes, o acesso direto aos dados não foi disponibilizado durante a vigência do contrato.
A fim de entender se o INSS continuava a pagar pelos acessos aos dados, cujo contrato garantia que a extração seria feita sem custos adicionais, foram feitos questionamentos ao INSS e conforme demonstrado no item 5.16 deste relatório, houve pagamento por extrações especiais de dados, as quais, conforme contrato, deveriam ser disponibilizadas sem custos adicionais. Conforme a Nota Técnica Conjunta 1/2022/DIBEN/DTI/INSS (peça 115) , o INSS informou que foram realizadas nos últimos cinco anos 253 demandas, dessas 119 foram realizadas a custo zero e as demais custaram ao Instituto R$ 1.850.099,16 (um milhão, oitocentos e cinquenta mil e noventa e nove reais e dezesseis centavos) , mesmo havendo previsão contratual afirmando que tais extrações seriam realizadas sem custos adicionais.
Conforme Decreto 10.995, de 14 de março de 2022, compete ao INSS realizar o monitoramento da operacionalização dos benefícios do Instituto, bem como executar um programa de integridade institucional e gestão de riscos.
A inexistência de acesso a dados estruturados dificulta o cumprimento das atividades de monitoramento e de gestão de riscos pelo INSS.
No intuito de executar o presente trabalho, a equipe de auditoria expediu ofícios de requisição (peças 5 e 7) solicitando informações ao INSS e a Dataprev, em especial, foram solicitados um extrato da base do Cnis VRC e logs de alterações realizados no Cnis.
Em atendimento ao pedido de extrato da base do Cnis VRC, a Dataprev criou a demanda DM.093666, que envolvia a construção de uma nova solução para a leitura de 300 mil NITs, e considerou tal demanda como sendo de elevado grau de complexidade (peça 31, p. 3) . 
Em atendimento ao pedido de logs de alterações realizados no Cnis, a Dataprev criou a demanda DM.093668, a qual também foi considerada de alta complexidade (peça 31, p. 4) , e para atendimento integral do pedido seria necessário a construção de novas soluções para consulta e extração dos logs.
A dificuldade de obtenção dos dados enfrentada pela equipe de fiscalização reflete a mesma dificuldade que o gestor da política pública possui ferramentas de acesso aos dados dos seus segurados.
Vislumbrando uma situação onde exista a necessidade de acesso rápido e direto aos dados, seja para averiguar uma fraude, para realizar uma fiscalização, ou para o INSS cumprir sua missão institucional de realizar o monitoramento operacional dos benefícios, faz-se necessária a disponibilização de ferramentas que viabilizem o acesso direto aos dados previdenciários, em especial aos estruturados do Cnis VRC e dos logs de alterações sofridas pelo Cnis, sendo inviável aguardar por prazos que foram apresentados ao TCU ao longo desta fiscalização.
Possíveis causas
Não implementação por parte do INSS e a Dataprev da solução necessária para realizar o acesso direto aos bancos de dados dos segurados de forma estruturada.
Eventuais ferramentas para acesso aos dados do Cnis VRC e log de alterações podem não existir hoje por não terem sido formalmente demandadas pelo INSS à Dataprev, bem como pode não ter havido priorização para que elas fossem criadas em detrimento a outras demandas da empresa.
Possíveis efeitos
A falta do acesso direto aos dados do segurado leva o INSS a pagar por extrações especiais, as quais seriam desnecessárias caso o Instituto tivesse acesso direto aos dados. 
Com a inviabilidade do acesso, a correta gestão da política pública previdenciária resta prejudicada, uma vez que o INSS depende dos sistemas atuais ou das extrações especiais para utilizar, de forma plena, os dados dos seus segurados.
Análise dos comentários dos gestores
Após o envio do relatório preliminar o gestor encaminhou em 28 de maio de 2022 manifestação sobre a situação encontrada, confome pode se observar no despacho da Coordenação-Geral de Licitações e Contratos (peça 126) :
Referente os pontos pertinentes a está Coordenação Geral temos:
Procedam, no prazo de 30 dias, a restituição dos valores pagos indevidamente a título de apurações especiais que foram cobradas apesar da previsão de gratuidade estabelecida nos Contratos INSS 49/2018 e 20/2020 (item 5.17) : tendo em vista que será necessário análise da área demandante e de negócios e avaliação do montante a ser solicitado restituição, além de garantir a DATAPREV o devido processo legal com direito a defesa e contraditório, entendemos ser o prazo concedido insuficiente. Dessa forma solicito a concessão de dilação de prazo para 90 dias para conclusão desta demanda
A equipe de fiscalização concorda com a dilação do prazo para a conclusão da determinação. 
Conclusão da equipe
Não existe forma plena do INSS acessar diretamente os dados previdenciários, relatórios e extrações de seus segurados. Apesar da exigência contratual da disponibilização do acesso direto e sem custos, o INSS não possui acesso direto aos dados, havendo ainda a necessidade de se solicitarem extrações especiais, e, tais extrações são cobradas, em desrespeito a previsão contratual.
Proposta de encaminhamento
Determinar ao Instituto Nacional do Seguro Social - INSS e à Empresa de Processamento de Dados da Previdência Social - Dataprev, com fundamento no art. 4º da Resolução-TCU 315/2020, que:
procedam, no prazo de 90 dias, a restituição dos valores pagos indevidamente, estimados em R$ 1.850.099,16 (um milhão, oitocentos e cinquenta mil e noventa e nove reais e dezesseis centavos) , a título de apurações especiais que foram cobradas apesar da previsão de gratuidade estabelecida nos Contratos 49/2018 e 20/2020;

CONCLUSÃO
O planejamento da presente fiscalização previu três questões de auditoria a serem respondidas pelo presente trabalho. Ao longo do desenvolvimento da fiscalização, para responder as questões de auditoria, foram desenvolvidos dezesseis achados de auditoria, os quais buscaram responder as questões de auditoria planejadas.
O volume, a complexidade das informações objeto de auditoria e a ausência de ferramentas institucionais para acesso massivo a bases de dados constituíram grande desafio operacional para a execução dos trabalhos, resultando em limitações com impacto na realização de procedimentos de auditoria planejados, os quais seriam feitos inicialmente sobre o universo dos dados e alguns acabaram sendo realizados apenas sobre uma amostra. O efetivo recebimento dos dados solicitados só foi finalizado em fevereiro de 2022, 8 meses após a solicitação inicial, tendo eles sido importados no ambiente do TCU (LabContas) apenas em março de 2022, limitando o tempo disponível para análise.
As duas primeiras questões de auditoria buscavam entender, respectivamente, se os dados contidos no Cnis possuem qualidade suficiente para suportar a concessão de benefícios previdenciários e assistenciais e quais os riscos envolvidos na concessão automática utilizando os dados do Cnis. Os testes de credibilidade e as tipologias aplicados na base de dados do Cnis permitiram uma avaliação da qualidade dos dados e do grau de confiabilidade das informações declaradas no cadastro, buscando mapear possíveis riscos e impactos decorrentes de deficiências de controle e governança de dados. 
Os resultados dos testes de credibilidade e tipologias, agrupados por achado, são apresentados na Tabela 13. 
Tabela 13: Consolidação dos resultados
	Achado de auditoria
	Descrição
	Quantidade

	5.2
	Registros de Pessoas Físicas com dados incompletos, inválidos ou inconsistentes
	24.306.894

	5.3
	Registros de Pessoas Jurídicas com dados incompletos ou inválidos
	9.982.757

	5.4
	Problemas de acurácia no CPF registrado no Cnis-PF
	3.553.317

	5.4
	Problemas de acurácia no título de eleitor registrado no Cnis-PF
	12.601.166

	5.5
	Problemas de acurácia nos dados de CNPJ no Cnis-PJ
	164.761

	5.6
	Elos com dados incompletos ou inconsistentes
	14.743.394 

	5.7
	Elos entre pessoas diferentes
	38.086

	5.7
	NITs da mesma pessoa sem elo registrado
	21.316.985

	5.8
	Óbitos em outras bases não registrados no Cnis
	14.664.351

	5.9
	Relações previdenciárias com lançamentos vinculados a outra pessoa
	55

	5.10
	Relações previdenciárias com lançamentos pós óbito
	822

	5.11
	Concessão de benefício previdenciário a NIT indeterminado
	2.506

	5.12
	Concessão de aposentadoria por idade com data de nascimento divergente entre o Cnis e a Macica
	61.971

	5.13
	Exclusão de dados de óbito no Cnis sem reflexo em pensões já concedidas
	18

	5.14
	Lançamento de relação previdenciária no Cnis cuja data de início da relação é anterior a abertura da empresa
	484

Fonte: elaboração própria.
O Acórdão TCU 1198/2018, de relatorio do Ministro Substituto André Luiz de Carvalho, apontou fragilidades nas informações cadastrais do Cnis, as quais ainda carecem de providências.
Já a terceira questão foi tratada pelos achados 5.1 a 5.3, que trataram da falta de rastreabilidade dos dados da Extrato Cnis utilizados para concessão de benefícios, de falhas na execução contratual do serviço de tecnologia para garantia da continuidade dos serviços previdenciários e da impossibilidade de acesso direto a bases de dados previdenciários por parte do INSS.
É o Relatório.

não há

Não atuou.

RELATÓRIO DE ACOMPANHAMENTO (RACOM)

Secretaria de Fiscalização de Integridade de Atos e Pagamentos de Pessoal e de Benefícios Sociais (Sefip).

Trata-se de fiscalização, na modalidade acompanhamento, conduzida pela Secretaria de Fiscalização de Integridade de Atos e Pagamentos de Pessoal e de Benefícios Sociais (Sefip) com o objetivo de avaliar a qualidade de dados do Cadastro Nacional de Informações Sociais (Cnis) e o possível impacto de eventuais deficiências de tal cadastro sobre a concessão de benefícios previdenciários e assistenciais.
Para atingir tal objetivo, a avaliação foi planejada com base em três questões de auditoria:
Os dados contidos no Cnis possuem qualidade suficiente para suportar a concessão de benefícios previdenciários e assistenciais? 
Qual grau de risco envolvido na concessão automática de benefícios previdenciários e assistenciais ao se utilizar os dados do Cnis?
Quais os impactos na gestão previdenciária da indisponibilidade de acesso aos dados estruturados do Cnis pelo INSS e por órgãos de controle?
Evidente, portanto, que a verificação da integridade e confiabilidade dos dados do referido cadastro é condição essencial para resposta à primeira questão, bem como impacta diretamente a subsequente, uma vez que o risco envolvido na concessão automática de benefícios decorre, em grande medida, do nível de qualidade dos insumos que alimentam os algoritmos responsáveis pela decisão sobre os requerimentos sob análise.
Nesse sentido, destaco o papel fundamental do Acórdão 2960/2021-TCU-Plenário para viabilizar a conclusão dos trabalhos da presente auditoria, uma vez que a Dataprev chegou a solicitar mais de sete meses (170 dias úteis) para fornecimento dos dados solicitados pela equipe, e somente se mobilizou de forma efetiva para atender às requisições do TCU após a fixação de prazo improrrogável pelo citado Acórdão.
Peço vênias para repetir aqui o questionamento que apresentei no Voto condutor daquele decisum, dada a relevância para a análise da matéria:
13.		Diante de tal cenário, devemos nos perguntar quais os reais motivos de tamanha resistência em submeter as informações do Cnis ao crivo deste Tribunal ou do controle interno. Seria mera incompetência da empresa de tecnologia, incapaz de utilizar ferramentas de TI amplamente disponíveis no mercado para extrair os dados solicitados? Ou uma tentativa de ocultar eventuais falhas de procedimentos ou fraudes que poderiam ser reveladas pela análise competente de nossos auditores?
Conforme detalhado no Relatório precedente, cujo teor adoto integralmente como razões de decidir, contam-se aos milhões os casos de pessoas físicas, empresas e vínculos empregatícios com informações incompletas, inválidas ou inconsistentes nas bases de dados que integram o CNIS, o que por si só revela situação alarmante.
Ainda que parcela significativa dos problemas dessa natureza tenha sido observada em registros efetuados há mais de cinco anos, quando o Brasil ainda sofria as agruras dos sistemas antiquados do governo eletrônico ou da mera digitação de formulários em papel, não podemos ignorar o fato de que as rotinas atuais de análise e concessão de benefícios previdenciários tomam por base informações com problemas graves de qualidade e confiabilidade.
Mais grave, entretanto, é a constatação da absoluta ausência de rastreabilidade dos dados do CNIS que fundamentaram cada decisão - manual ou automatizada - pela aprovação ou rejeição de cada requisição de benefícios, uma vez que os dados que compõem o cadastro em questão podem ser alterados a qualquer tempo, sem que seja possível verificar o histórico de tais alterações.
Tal deficiência decorre do fato de o CNIS, embora receba a denominação de "Cadastro Nacional de Informações Sociais", oferecer tão somente a possibilidade de consultar, de forma integrada e em tempo real, dados oriundos de dezenas de sistemas e outras fontes da Administração Pública. Se um desses dados é alterado ou excluído em seu cadastro de origem (de forma legítima ou fraudulenta) , tal operação é reproduzida automaticamente no CNIS, sem que seja possível identificar que houve tal mudança.
Como bem anotado pela equipe de auditoria, tal situação inviabiliza uma ampla análise a posteriori quanto à conformidade dos atos de concessão de benefícios, visto que não há garantias que os dados que motivaram tais concessões sejam preservados. 
Dada a gravidade dessa constatação, entendo ser mais do que necessária a determinação proposta pela unidade instrutiva, endereçada ao INSS e à Dataprev, assinalando prazo de 180 dias para que seja implementada solução para garantir a persistência e a rastreabilidade dos dados do Extrato Cnis utilizados para a concessão de benefícios, sem prejuízo das ações necessárias para correção das inconsistências e omissões verificadas nos dados cadastrais de pessoas físicas, empresas e vínculos, nos termos consignados no relatório precedente.
Outro ponto que merece especial atenção desta Corte diz respeito às graves deficiências identificadas na gestão do contrato firmado entre o INSS e a Dataprev, que compreende todos os serviços de tecnologia da informação e comunicação necessários à operação e à gestão da Previdência Social, incluindo os recursos para atendimento aos cidadãos, análise e reconhecimento de direitos, pagamento de benefícios e perícia médica.
Destaco inicialmente a situação absurda relatada pela equipe, de um contrato firmado em 2020 que se encontrava expirado desde novembro de 2021, e que somente veio a ser substituído por um novo contrato em maio de 2022, após a fiscalização deste Tribunal identificar que os sistemas previdenciários e a própria operação do INSS estavam sendo sustentados sem qualquer base contratual vigente.
Ainda mais grave, porém, é a constatação de que tanto o INSS como o próprio órgão ministerial não exercem de forma adequada a prerrogativa contratual de acesso irrestrito aos dados dos sistemas previdenciários, para fins de gestão e controle das políticas públicas do setor. 
Como restou demonstrado ao longo da presente auditoria, não há disponibilidade sequer de consultas elementares a informações cadastrais ou aos logs de alterações desses registros, e requisições dessa natureza são respondidas pela Dataprev com prazos contados em meses, associados a custos elevados das chamadas "apurações especiais".
Na prática, além de implicar descumprimento de cláusulas contratuais, tal situação impõe obstáculos severos à mandatória e tão necessária supervisão dos processos de requisição, concessão e pagamento de benefícios previdenciários por parte do INSS, historicamente permeada por desvios e fraudes das mais variadas origens.
Nesse contexto, embora considere pertinente a determinação proposta pela unidade instrutiva para que sejam restituídos ao INSS os valores pagos indevidamente a título de "apurações especiais" por dados que deveriam estar acessíveis gratuitamente, entendo que tal providência não é suficiente para evitar que o problema se perpetue no âmbito do novo contrato, ante a eventual inércia dos gestores envolvidos com o tema.
Por esse motivo, proponho que a Secretaria-Geral de Controle Externo deste Tribunal seja orientada a realizar fiscalização, na modalidade acompanhamento, com o objetivo de assegurar que o novo contrato entre o INSS e a Dataprev, firmado em 28/5/2022, seja executado de acordo com as respectivas cláusulas contratuais, em especial no que se refere ao estabelecimento de mecanismos adequados para consulta às bases cadastrais pelo INSS e ao uso efetivo de tais instrumentos, por aquela autarquia, para fins de gestão e controle das políticas previdenciárias sob sua responsabilidade.
Quanto aos demais itens não abordados no presente Voto, compreendo que são adequadas as análises formuladas pela unidade instrutiva, de maneira que incorporo as respectivas propostas de encaminhamento à minuta de Acórdão, registrando desde já meus elogios à equipe de fiscalização e ao corpo diretivo da Sefip, por mais um trabalho de grande relevância para o aprimoramento contínuo de ferramentas e sistemas essenciais para o processo de transformação digital do país.
	Ante o exposto, VOTO para que o Tribunal adote a minuta de Acórdão que ora submeto à apreciação deste Colegiado.
TCU, Sala das Sessões, em 5 de outubro de 2022.
AROLDO CEDRAZ 
Relator